ACORDAO-COMPLETO-2475513

ACÓRDÃO 10389/2022 ATA 42/2022 - PRIMEIRA CÂMARA

VISTOS, relatados e discutidos estes autos de recursos de reconsideração interpostos por Cícero de Lucena Filho, ex-prefeito de João Pessoa/PB, Evandro de Almeida Fernandes, ex-secretário de infraestrutura, e Rúbria Beniz Gouveia Beltrão, ex-secretária adjunta de infraestrutura, por meio do qual se insurgem contra o Acórdão 3576/2019-TCU-Primeira Câmara;
ACORDAM os ministros do Tribunal de Contas da União, reunidos em sessão da 1ª Câmara, diante das razões expostas pelo relator, em:
9.1. tornar insubsistente o Acórdão 3576/2019-TCU-Primeira Câmara, em virtude do reconhecimento da prescrição no caso concreto;
9.2. arquivar o presente processo, com fundamento no art. 11 da Resolução TCU 344/2022;
9.3. notificar a prolação desta deliberação aos recorrentes, aos outros responsáveis, à Procuradoria da República no Estado da Paraíba e aos demais interessados.

Recurso de reconsideração interposto contra decisão que julgou irregulares as contas dos recorrentes, condenou-os em débito e aplicou-lhes multa em função de irregularidades detectadas em convênio celebrado entre o DNER e a Prefeitura Municipal de João Pessoa.

Primeira Câmara

Município de João Pessoa - PB.

3. Recorrentes: Evandro de Almeida Fernandes (XXX.619.124-XX), Rúbria Beniz Gouveia Beltrão (XXX.581.214-XX) e Cícero de Lucena Filho (XXX.488.324-XX).

13.1. Ministros presentes: Walton Alencar Rodrigues (Presidente), Benjamin Zymler e Vital do Rêgo (Relator).
13.2. Ministro-Substituto convocado: Weder de Oliveira.
13.3. Ministro-Substituto presente: Augusto Sherman Cavalcanti.

VITAL DO RÊGO

Ministro Benjamin Zymler.

Adoto como parte do relatório a abaixo transcrita manifestação da Secretaria de Recursos (peça 212) nestes autos, que contou com o aval do corpo diretivo daquela unidade especializada (peças 213 e 214) :
INTRODUÇÃO
1.	Trata-se de recursos de reconsideração interpostos por Evandro de Almeida Fernandes (ex-secretário de infraestrutura) , Rúbria Beniz Gouveia Beltrão (ex-secretária adjunta de infraestrutura) e Cícero de Lucena Filho (ex-prefeito) , por meio do qual se insurgem contra o Acórdão 3576/2019-TCU-Primeira Câmara, prolatado na sessão de julgamento do dia 7/5/2019-Ordinária e inserto na Ata 14/2019-1ª Câmara, e mantido pelo Acórdão 5547/2019-TCU-Primeira Câmara (peça 146) . 
1.1. A deliberação recorrida apresenta o seguinte teor, transcrevendo-se em destaque os itens objeto do recurso de reconsideração (peça 98) :
VISTOS, relatados e discutidos estes autos de tomada de contas especial instaurada pela Comissão de Tomada de Contas Especial designada pelo Inventariante do extinto Departamento Nacional de Estradas e Rodagem (DNER) e concluída pelo Grupo Executivo do Ministério dos Transportes (MT) , acerca de irregularidades detectadas na aplicação de recursos federais no Convênio PG-236/2000-00, firmado entre o próprio DNER e a Prefeitura Municipal de João Pessoa (PMJP) , para a execução de diversas obras de infraestrutura urbana, inclusive a construção do Viaduto Cristo Redentor (Viaduto do Ceasa) , na BR230/PB, 
ACORDAM os Ministros do Tribunal de Contas da União, reunidos em sessão da 1ª Câmara, ante as razões expostas pelo Relator, em:
9.1. com fundamento nos arts. 1º, inciso I, 16, inciso II, 18 e 23, inciso II, da Lei 8.443/1992, julgar regulares com ressalva as contas dos Srs. Francisco Bezerra Gualberto (XXX.827.254-XX) , Verônica Alves Calixto (XXX.841.314-XX) , Maria Thelma Farias Marques (XXX.506.054-XX) , Maria Elisabeth Carvalho Duarte (XXX.013.094-XX) e Marcelo Maximiano Guedes Pereira Pitanga (XXX.374.684-XX) dando-lhes quitação;
9.2. acolher as razões de justificativa apresentadas pelos Srs. Alfredo Pereira do Nascimento (XXX.276.004-XX) e Paulo Sérgio Passos (XXX.592.196-XX) ;
9.3. com fundamento nos arts. 1º, inciso I, e 16, inciso III, alínea "c", e § 2º, ambos da Lei 8.443/1992 c/c os arts. 19, caput; e 23, inciso III, da mesma lei, julgar irregulares as contas dos Srs. Cícero de Lucena Filho (XXX.488.324-XX) , Evandro de Almeida Fernandes (XXX.619.124-XX) , Oswaldo Pessoa de Aquino (XXX.733.334-XX) , Geronildo Alves Fernandes (XXX.386.194-XX) e Rúbria Beniz Gouveia Beltrão (XXX.581.214-XX) , bem como da empresa SETOR - Serviços Técnicos e Obras Rodoviárias Ltda. (09.110.719/0001-50) , condenando-os solidariamente ao pagamento das quantias a seguir especificadas, fixando-lhes o prazo de 15 (quinze) dias, a contar da notificação, para que comprovem, perante o Tribunal (art. 214, inciso III, alínea "a", do Regimento Interno do TCU) , o recolhimento da dívida aos cofres do Tesouro Nacional, atualizada monetariamente e acrescida dos juros de mora, calculados a partir das datas discriminadas, até a data do recolhimento, na forma prevista na legislação em vigor, abatendo-se na oportunidade os valores já ressarcidos:
9.3.1. Responsáveis solidários: espólio do Sr. Geronildo Alves Fernandes, Srs. Cícero de Lucena Filho, Oswaldo Pessoa de Aquino, Rúbria Beniz Gouveia Beltrão e Evandro de Almeida Fernandes e a Empresa SETOR - Serviços Técnicos e Obras Rodoviárias Ltda.:
	Pagamento por serviços não executados de terraplenagem, de pavimentação e de drenagem do Contrato 09/2001 (por medição) 

	Boletim de Medição
	Data
	Valor

	3
	30/11/2001
	3.724,24

	4
	19/12/2001
	20.307,03

	6
	25/1/2002
	17.041,17

	7
	15/2/2002
	24.825,37

	8
	14/3/2002
	36.848,87

	8-A
	19/4/2002
	10.886,98

	9
	19/4/2002
	13.297,09

	10
	7/5/2002
	46.296,95

9.3.2. Responsáveis solidários: SETOR - Serviços Técnicos e Obras Rodoviárias Ltda. e os Srs. Cícero de Lucena Filho, Oswaldo Pessoa de Aquino, Rúbria Beniz Gouveia Beltrão e Evandro de Almeida Fernandes:
	Pagamento por serviços não executados de terraplenagem, de pavimentação e de drenagem do Contrato 09/2001 (por medição) 

	11
	25/6/2002
	1.111,72

	13
	17/8/2002
	7.906,33

	14
	11/10/2002
	4.465,26

	15
	5/12/2002
	53.366,87

	16
	27/12/2002
	17.699,93

9.3.3. Responsáveis solidários: SETOR - Serviços Técnicos e Obras Rodoviárias Ltda. e os Srs. Oswaldo Pessoa de Aquino, Rúbria Beniz Gouveia Beltrão e Evandro de Almeida Fernandes:
	Pagamento a maior a título de reajuste contratual devido ao pagamento por serviços não executados de terraplenagem, de pavimentação e de drenagem do viaduto e seus acessos (por medição) 

	Boletim de Medição
	Data
	Valor

	7
	15/5/2002
	2.011,13

	8
	15/5/2002
	2.607,95

	8-A
	15/5/2002
	44,19

	9
	15/5/2002
	1.095,36

	10
	15/5/2002
	3.673,98

	11
	25/6/2002
	102,27

	13
	17/8/2002
	620,37

	14
	11/10/2002
	410,80

	15
	5/12/2002
	4.270,64

	16
	20/12/2002
	1.349,06

9.3.4. Responsáveis solidários: Sra. Rúbria Beniz Gouveia Beltrão e SETOR - Serviços Técnicos e Obras Rodoviárias Ltda.:
	Pagamento por serviços cuja responsabilidade de custeio era da própria contratada (por medição) 

	Boletim de Medição
	Data
	Valor

	10
	7/5/2002
	27.760,26

	Pagamento a maior a título de reajuste contratual devido ao pagamento por serviços cuja responsabilidade de custeio era da própria contratada (por medição) 

	Boletim de Medição
	Data
	Valor

	10
	15/5/2002
	2.012,62

9.4. aplicar aos responsáveis abaixo indicados a multa prevista no art. 57 da Lei 8.443/1992, nos valores a seguir discriminados, fixando-lhes o prazo de 15 (quinze) dias, a contar da notificação, para comprovarem, perante o Tribunal, o recolhimento das dívidas ao Tesouro Nacional, sob pena de cobrança judicial dos valores atualizados monetariamente, na forma da legislação em vigor, desde a data deste acórdão até a do efetivo recolhimento, se forem pagas após o vencimento: 
	Responsável
	Valor da Multa

	Rúbria Beniz Gouveia Beltrão
	R$ 80.000,00

	Evandro de Almeida Fernandes
	R$ 70.000,00

	Oswaldo Pessoa de Aquino
	R$70.000,00

	Cícero de Lucena Filho
	R$ 70.000,00

	SETOR - Serviços Técnicos e Obras Rodoviárias Ltda.
	R$ 80.000,00

9.5. autorizar, desde logo, nos termos do art. 28, inciso II, da Lei 8.443/1992, a cobrança judicial das dívidas, caso não atendidas as notificações;
9.6. dar ciência desta deliberação aos responsáveis e aos seguintes destinatários:
9.6.1. ao Procurador-Chefe da Procuradoria da República no Estado da Paraíba, nos termos do § 3º do art. 16 da Lei 8.443/1992;
9.6.2. à Senhora Luciana Paiva Barbosa, Delegada da Polícia Federal, em atendimento ao Ofício n.º 4673/2007DELEFAZ/SR/DPF/PB;
9.6.3. ao Tribunal de Contas do Estado da Paraíba, tendo em vista representação desse órgão por meio do Acórdão AC-TC-823/2007.
HISTÓRICO
2.	Trata-se de tomada de contas especial (TCE) instaurada pela Comissão de Tomada de Contas Especial designada pelo Inventariante do extinto Departamento Nacional de Estradas e Rodagem (DNER) , em razão de supostas irregularidades no Convênio PG-236/2000-00, celebrado entre o DNER e a Prefeitura Municipal de João Pessoa, que tinha por objeto a execução de diversas obras de infraestrutura urbana na municipalidade, inclusive a construção do Viaduto Cristo Redentor (Viaduto do Ceasa) , na BR230/PB.
2.1	 A avença estipulou recursos necessários para a implementação do objeto conveniado no valor total de R$ 5.263.157,89, sendo R$ 5.000.000,00 correspondentes à parcela transferida pelo concedente e R$ 263.157,89 referentes à contrapartida do Município (peça 1, p. 11-17) . 
2.2	 Para a execução dessas obras e serviços, a Prefeitura de João Pessoa, representada por sua Secretaria da Infraestrutura, e a empresa Setor - Serviços Técnicos e Obras Rodoviárias Ltda. firmaram, em 30 de março de 2001, o Contrato 9/2001, no montante de R$ 3.321.776,60 e com prazo de vigência de 360 dias, prevendo as seguintes intervenções (peça 79, p. 2-5) :
a) construção de viaduto sobre a BR-230, na ligação da Rua Coronel Augusto Maio ao bairro do Cristo Redentor (Ceasa) ;
via paralela à BR-230: acesso à sede dos Correios;
via paralela à BR-230: acesso ao campus da Unipê;
d)   via paralela à BR-230: acesso ao Hospital de Pronto Socorro Estadual; e
eliminação de segmento crítico da BR-230.
2.3	 O Relatório Final do Tomador de Contas, datado de 18/7/2005, concluiu que a meta principal do convênio - o Viaduto da BR-230 - encontrava-se concluído e em utilização, conquanto tivesse sido executado em desacordo com o projeto inicialmente aprovado. Porém, considerando que o Dnit não havia expedido o termo de aceitação definitivo das obras, de modo que somente se podia considerar como correta a aplicação dos recursos que tinham sido atestados e aprovados pelo ordenador de despesas, no valor de R$ 454.274,83 (peça 99, p. 2) .
2.4	 Em atendimento ao despacho da então Secretaria Federal de Controle Interno, que devolveu o processo ao Grupo Executivo do Ministério dos Transportes, foi elaborado Relatório Complementar do Tomador de Contas, por meio do qual foram confirmadas as conclusões aduzidas no relatório anterior, concluindo que o Sr. Cícero de Lucena Filho, ex-prefeito de João Pessoa/PB, estava em débito com a Fazenda Nacional pelo valor total de R$ 4.003.074,19 (peça 99, p. 2) .
2.5	 No âmbito desta Corte de Contas, havia sido autuado o TC Processo 020.111/2005-8, que cuidara de inspeção de conformidade realizada na Prefeitura Municipal de João Pessoa, examinando diversos convênios e contratos de repasse, dentre os quais o convênio em epígrafe. Ao final, foi prolatado o Acórdão 2052/2005-TCU-Plenário, de relatoria do Ministro Augusto Nardes, com determinação de envio de cópia ao Ministério dos Transportes para que, na TCE já instaurada, referente ao Convênio 236/2000, fossem considerados os débitos apurados por este Tribunal (peça 99, p. 2) .
2.6	 Cumpre registrar, ainda, a autuação dos processos TC-Processo 007.000/2003-7 (representação elaborada pela então Secex-PB acerca das denúncias de irregularidades noticiadas pela imprensa, na construção do Viaduto da BR-230) e TC-Processo 018.300/2007-4 (representação formulada pelo Tribunal de Contas do Estado da Paraíba, dando conta da expedição do Acórdão AC2 TC 823/2007, que julgou irregular a licitação, o contrato e os termos aditivos atinentes ao presente convênio) , os quais foram apensados ao presente feito (peça 99, p. 2) .
2.7	 Com base no Laudo Pericial 3.114/05-INC/DPF, em dezembro de 2008, a Secex-PB elaborou instrução pela qual propôs a citação dos responsáveis pelas seguintes irregularidades na execução do Convênio 236/2000 (peça 11, p. 53, à peça 12, p. 11) :
a) pagamento por serviços não executados e/ou com sobrepreço, no valor de R$ 1.176.626,91 (ref. janeiro de 2001) ;
b) pagamento por serviços cuja responsabilidade de custeio era da própria empresa, no valor de R$ 27.260,26 (ref. janeiro de 2001) ; e
c) pagamento a maior a título de reajuste contratual, no valor de R$ 111.510,97 (ref. janeiro de 2001) .
2.8	 Em dezembro de 2010, após a remessa dos autos à então 2ª Secretaria de Fiscalização de Obras (Secob-2) , essa nova unidade procedeu à análise das alegações de defesa dos responsáveis citados e, a partir dessas manifestações, propôs, entre outras medidas, o recolhimento dos débitos referentes às seguintes irregularidades (peça 13, p. 33-64) :
a) superfaturamento de quantitativos nos serviços de terraplenagem, de pavimentação e de drenagem do viaduto e seus acessos, no valor de R$ 653.017,15 (ref. jan./01) ;
b) pagamento a maior a título de reajuste contratual devido ao pagamento por serviços não executados de terraplenagem, de pavimentação e drenagem do viaduto e seus acessos, no valor de R$ 52.041,88 (ref. jan./01) ;
c) superfaturamento de quantidades nos serviços relacionados à estrutura de concreto armado do viaduto e dos muros de arrimo, no valor de R$ 193.107,37 (ref. jan./01) ; e
d) pagamento a maior a título de reajuste contratual devido ao pagamento por serviços não executados de concreto armado do viaduto e dos muros de arrimo, no valor de R$ 12.378,11 (ref. jan./01) .
2.9 Antes de analisar o mérito da proposta, no entanto, o Ministro Augusto Nardes, à época Relator destes autos, emitiu despacho, solicitando à Secob-2 uma análise crítica sobre o Laudo Pericial 3.114/05-INC/DPF, em especial sobre os preços utilizados como referência e sobre os quantitativos considerados como executados (peça 13, p. 71-72) .
2.10 O feito só foi instruído novamente pela Secretaria de Fiscalização de Infraestrutura Rodoviária (SeinfraRodov) , em setembro de 2016, oportunidade em que o montante do superfaturamento foi reduzido substancialmente e parte das irregularidades foram afastadas (peça 86) . Ao cabo dessa instrução, apurou-se as seguintes irregularidades:
	a) Pagamento por serviços não executados de terraplanagem, pavimentação e drenagem do viaduto e seus acessos (superfaturamento de quantitativos) no valor de R$ 276.625,43 (p. 43-52) ;
	b) Pagamentos por serviços cuja responsabilidade de custeio era da própria empresa contratada no valor de R$ 27.760,26 (p. 60-62) ;
	c) Pagamento a maior à título de reajuste contratual, discriminado nas seguintes rubricas (p. 62-65) : c.1) R$ 16.985,75, decorrente do reajuste contratual aplicado sobre o superfaturamento de quantitativos; e c.2) R$ 2.012,62, decorrente do reajuste contratual aplicado sobre o pagamento por serviços cuja responsabilidade de custeio era da contratada.
 2.11 Após a análise das diversas alegações de defesa, aquela unidade instrutora propôs responsabilidade pelos débitos acima, com o consequente julgamento pela irregularidade das contas e aplicação de multa do art. 57 da Lei 8.443/1992 aos seguintes responsáveis.
	a) pelo superfaturamento de quantidades e pelo correspondente pagamento a título de reajuste contratual sobre o superfaturamento: Sr. Oswaldo Pessoa de Aquino, à época Diretor da Divisão de Execução de Obras da Seinfra/PMJP, por ter assinado os boletins de medição sem a subscrição do engenheiro fiscal responsável, solidariamente com a empresa Setor (p. 83) ; e
	b) pelo pagamento por serviços cuja responsabilidade era da própria empresa contratada (pagamento em duplicidade) e do pagamento a maior a título de reajuste contratual sobre esse pagamento: Sra. Rúbria Beniz Gouveia Beltrão, à época Secretária Ajunta da Seinfra/PMJP e signatária do 3º Termo Aditivo ao Contrato 09/2001, solidariamente com a empresa Setor (p. 84) .
2.12 Por sua vez, o Parquet especializado anuiu essencialmente com a proposta acima, tendo apenas dissentido para acrescentar o Sr. Geronildo Alves Fernandes, à época Gerente do Núcleo de Pavimentação da Seinfra, como responsável por parte do superfaturamento de quantitativos em virtude de ter assinado alguns boletins de medição com serviços superfaturados (peça 94, p. 1) . 
2.13 No que interessa para o julgamento dos presentes recursos, o Relator a quo, Ministro Benjamin Zymler, acolheu a proposta da unidade instrutora em relação à responsabilidade pelos débitos pelo 'pagamento por serviços de responsabilidade da contratada' (item "b") e pela correspondente parcela de 'pagamento a maior à título de reajuste contratual (item "c) . 
2.14 Com relação ao 'superfaturamento de quantidades' (item "a") e ao correspondente 'pagamento a maior a título de reajuste contratual' (item "c) , anuiu com a proposta do MPTCU, no sentido de incluir o Sr. Geronildo Alves Fernandes no rol de responsáveis, bem como estendeu esta responsabilização aos seguintes responsáveis (peça 99, p. 21-22) : Cícero de Lucena Filho (ex-prefeito) ; Evandro de Almeida Fernandes (ex-secretário de infraestrutura) ; e Rúbria Beniz Gouveia Beltrão (ex-secretária adjunta de infraestrutura) .  
2.15 Tal proposta foi aquiescida pelos demais Ministros da Colenda 1ª Câmara (peça 98) . 
2.16 Por sua vez, a Sra. Rúbria Beniz Gouveia Beltrão (ex-secretária adjunta de infraestrutura) e o Sr. Cícero de Lucena Filho (ex-prefeito) interpuseram embargos de declaração frente à decisão vergastada (peças 138 e 140, respectivamente) , que, todavia, foram rejeitados pelo Acórdão 5547/2019-TCU-Primeira Câmara (peça 146) . 
2.17 Irresignados, os embargantes acima, bem como o Sr. Evandro de Almeida Fernandes (ex-secretário de infraestrutura) interpuseram os presentes recursos de reconsideração (peças 142, 153 e 170) , que se fundamentam nas altercações que, adiante, passar-se-á a relatar.
EXAME DE ADMISSIBILIDADE
3.	Reitera-se o exame preliminar de admissibilidade efetuado por esta unidade instrutora (peças 172-175) , ratificado pelo Ministro-Relator Vital do Rêgo (peça 177) , que concluiu pelo conhecimento dos recursos de reconsideração acostados às peças 142, 153 e 170, com fundamento nos artigos 32, inciso I, e 33 da Lei 8.443/1992, suspendendo-se os efeitos dos itens 9.3, 9.3.1, 9.3.2, 9.3.3, 9.4 e 9.5 do Acórdão 3576/2019-TCU-Primeira Câmara para os devedores solidários.
EXAME DE MÉRITO
4. Delimitação do recurso
4.1. Constitui objeto do presente exame responder se:
	a) houve violação ao devido processo legal, ao princípio do non bis in idem e omissão na fundamentação do decisum no julgamento dos atos da Sra. Rúbria Beniz Gouveia Beltrão; 
	b) houve responsabilidade da Sra. Rúbria Beniz Gouveia Beltrão e do Sr. Evandro de Almeida Fernandes pelo débito; e
	c) houve responsabilidade do Sr. Cícero de Lucena Filho pelo débito.
Da violação aos princípios legais 
5.1 A Sra. Rúbria Beniz Gouveia Beltrão (à época secretária adjunta de infraestrutura) defende que a decisão vergastada violou o devido processo legal, o princípio do non bis in idem e que o relator se amparou em conceitos jurídicos indeterminados sem explicitar quais teriam sido as omissões da responsável no seu dever de supervisão hierárquico. 
5.2 Sustenta a alegação acima com base nos seguintes argumentos recursais:
	a) A ratio decidendi do julgado teria se apoiado exclusivamente em um argumento decisório, trazido a partir da manifestação de defesa de outro responsável, sem que tivesse sido dada oportunidade hábil para que os demais interessados pudessem contraditar e trazer suas alegações de defesa com relação ao correspondente fato antes da decisão de mérito (peça 153, p. 6-7) ; 
	b) O princípio/ norma da vedação de decisão surpresa ditaria que deve ser proporcionada às partes a oportunidade de se insurgir contra todos os pontos do processo. Nesse sentido, a decisão teria se embasado em fundamento novo, que não teria sido objeto do ofício citatório, e por isso não teria observado o contraditório e a ampla defesa, constituindo-se de uma decisão "surpresa" (peça 153, p. 8) .
	c) Os arts. 9º e 10 do CPC/2015 vedariam a decisão surpresa (peça 153, p. 9) :
Art. 9º Não se proferirá decisão contra uma das partes sem que ela seja previamente ouvida.
Art. 10. O juiz não pode decidir, em grau algum de jurisdição, com base em fundamento a respeito do qual não se tenha dado às partes oportunidade de se manifestar, ainda que se trate de matéria sobre a qual deva decidir de oficio.
[destaque do original]
	d) Trouxe excerto do MS 24268 em que o STF teria se manifestado contra a decisão surpresa (peça 153, p. 9) ;
	e) O conteúdo do decisum não teria demonstrado o enquadramento concreto das irregularidades a serem qualificadas como "amplas" ou "relevantes" para fins de responsabilizar a recorrente com base na culpa in vigilando e in elegendo (peça 153, p. 14) . 
	f) O art. 489 do CPC/2015 estabeleceria que (peça 153, p. 14-15) :
Art. 489. São elementos essenciais da sentença:
§ 1º Não se considera fundamentada qualquer decisão judicial, seja ela interlocutória, sentença ou acórdão, que: 
II - empregar conceitos jurídicos indeterminados, sem explicar o motivo concreto de sua incidência no caso; 
III - invocar motivos que se prestariam a justificar qualquer outra decisão; 
[destaques do original]
 	g) A ratio decidendi impugnada não teria exposto especificamente quais fundamentos fáticos foram utilizados para se chegar à conclusão de que seria aplicável as teorias da "culpa in elegendo" e da "culpa in vigilando" para atrair a sua responsabilidade solidária (peça 153, p. 17) .
     h) O TC Processo 020.111/2005-8 já teria julgado irregular o aditivo para o fornecimento/instalação de placas e demais elementos sinalizatórios, por meio do Acórdão 2126/2010-TCU-Plenário, apostilado pelos Acórdãos 238/2011 e 685/2012, ambos do Plenário, imputando punição pecuniária à recorrente (peça 153, p. 73) .
Análise
5.3	 Não se sustentam as alegações de violação ao devido processo legal, ao princípio do non bis in idem e de ter havido omissões na fundamentação do decisum vergastado. 
5.4 Quanto ao argumento de que a responsabilização desta recorrente teria sido amparada, exclusivamente, por fato trazido em sede de alegações de defesa, o qual a responsável não foi instada a se manifestar ou contraditar, de modo a violar o devido processo legal, a mesma não deve prosperar.
5.5 Em primeiro, os referidos fatos trazidos nas alegações de defesa do Sr. Oswaldo Pessoa de Aquino foram consignados pelo Laudo Pericial 3114/2015-INC/DPF, de 16 de dezembro de 2008, tendo sido juntado aos autos antes da citação desta responsável (peça 15, p. 45) :
Os Peritos entrevistaram no local também o Eng. José Carlos de Sousa, o qual esclareceu alguns aspectos da execução da obra, tendo sido ele o fiscal da área de pavimentação e informado que o engenheiro Marcelo Pitanga fora o fiscal da estrutura do viaduto.
[destaques acrescidos]
 5.6 Portanto, não cabe a alegação de que a responsável foi surpreendida pelo fato mencionado por outro interessado, quando o mesmo já se encontrava nos autos desde o início da instrução processual conduzida por esta Corte de Contas. 
5.7	 Em segundo, ao contrário do suscitado pela responsável, a decisão vergastada não se amparou exclusivamente na referida alegação e explicitou adequadamente os fundamentos que levaram à imputação de responsabilidade à recorrente, de modo que cabe a seguinte transcrição do voto condutor do decisum (peça 99, p. 19) :
Os fundamentos que me fazem divergir das proposições da SeinfraRodov e do MP/TCU são essencialmente os mesmos que adotei no exame das alegações de defesa do Sr. Cícero de Lucena [ex-prefeito]. Ainda que se avalie que tais responsáveis não tivessem a incumbência direta de conferir item a item todas as quantidades medidas nas obras do Município de João Pessoa, observo que as diversas irregularidades noticiadas pela imprensa à época do ajuste bem como a rejeição das prestações de contas parciais do convênio justificassem um maior dever de supervisão desses gestores.
[destaques acrescidos]
5.8	 No mesmo sentido, cabe transcrever passagem do voto condutor da decisão que rejeitou os embargos de declaração desta embargante (peça 147, p. 17) :
Porém, ainda que comprovada a efetiva participação do Sr. Marcelo Pitanga na medição dos serviços de terraplanagem, tal fato não teria o condão de afastar a responsabilidade da embargante pelo débito, pois remanesce a omissão verificada diante das irregularidades observadas na obra em apreciação. 
[destaques acrescidos]
5.9	 Pelo exposto, a decisão vergastada se amparou na omissão da responsável na adoção de providências saneadoras em razão da ciência de irregularidades, que foram externalizadas por meio da rejeição da 2ª Prestação de Contas do convênio e do julgamento pela irregularidade da licitação, do contrato e dos termos aditivos pelo Tribunal de Contas do Estado da Paraíba (peça 147, p. 13) .
5.10 Dessa forma, devem ser afastadas as alegações que propugnam pela violação ao devido processo legal, pela condenação a partir de "decisão surpresa" e pela omissão da decisão vergastada quanto à discriminação dos fatos que levaram à responsabilização da recorrente. 
5.11 Quanto à violação ao princípio do non bis in idem, tal alegação também deve ser afastada. Tal fato foi devidamente afastado pelo voto condutor do Acórdão 5547/2019-TCU-Primeira Câmara, que rejeitou os embargos de declaração dessa responsável contra a decisão vergastada (peça 147, p. 18) : 
56.	Sobre o apontado bis in iden, tendo em vista que a embargante teria sido anteriormente sancionada pelo TCU com relação ao mesmo fato, por meio do Acórdão 2126/2010-TCU-Plenário, considero tal argumento inverídico. Compulsando o TC Processo 020.111/2005-8, no âmbito do qual a responsável foi sancionada com a multa de R$ 6.000,00, observo que a Sra. Rúbria Beniz Gouveia Beltrão foi apenada pelas seguintes ocorrências:
a) alteração de projeto executivo dos aterros de acesso do Viaduto BR-230 (Ceasa) , e, consequentemente, do plano de trabalho do convênio, sem prévia aprovação do Departamento Nacional de Estradas de Rodagem - DNER, contrariando a orientação contida no artigo 15 da Instrução Normativa STN 1/1997; e
b) deficiente acompanhamento do Contrato 9/2001, especificamente, no que concerne à correta avaliação técnica sobre a alteração do projeto executivo do muro de arrimo e do aterro de acesso ao Viaduto BR-230 (Ceasa) , sem a escorreita verificação da adequação técnica do novo projeto aos objetivos da obra, não tendo sido contemplado o exame às questões da funcionalidade, segurança e economicidade, em desatenção ao artigo 65, caput e inciso I, alínea "a", da Lei 8.666/1993.
[destaques do original]
5.12 Portanto, a responsável foi multada, no bojo do TC Processo 020.111/2005-8, por causas diversas ao superfaturamento de quantitativos e ao pagamento por serviços cuja responsabilidade de custeio era da empresa contratada (peça 99, p. 13-16 e 19-21) , de modo que deve ser afastada a alegação que propugna pela violação ao princípio do non bis in idem.     
Da responsabilidade dos secretários de infraestrutura 
6.	 A Sra. Rúbria Beltrão defende a impossibilidade de aplicação da culpa in vigilando.
6.1	 Sustenta a alegação acima com base nos seguintes argumentos:
	a) A atividade de fiscalização da obra, envolvendo o cômputo dos quantitativos executados, teria sido realizada por engenheiro fiscal gabaritado e competente, servidor efetivo do quadro permanente de pessoal do órgão executor da obra, bem como, com expertise, aptidão acadêmica e aparelhamento operacional para o exercício de sua função laboral e o mesmo teria subscrito todos os boletins de medição com seu carimbo que conteria a sua função de "engenheiro fiscal" (peça 153, p. 30) ;
	b) Teria sido contratada entidade "especializadíssima" no acompanhamento de obras (Atecel) , vinculada à Universidade Estadual de Campina Grande-PB, com a finalidade de acompanhar a fiscalização e a realização das medições. Em virtude disso, teria sido fornecido apoio operacional concreto, de altíssimo nível técnico, para auxiliar a equipe de engenheiros fiscais (funcionários efetivos do órgão) para exercer os atos de sua competência (peça 153, p. 28) ;
	c)  Aduz quais teriam sido os fundamentos da decisão vergastada para imputar à recorrente culpa in vigilando  (peça 153, p. 21) , trazendo as seguintes alegações para desconstruir tais fundamentos, que serão transcritos na sequência:  
 (i) diversas irregularidades noticiadas na imprensa à época do ajuste bem como a rejeição das prestações de contas parciais do convênio" (ipsis litteris) ; 
 (ii) ''fala-se, inclusive, nas tentativas de se instituir uma Comissão Parlamentar de Inquérito na Câmara Municipal" (ipsis litteris) ;
 (iii) "Um órgão como a Secretaria de Infraestrutura de João Pessoa é de natureza eminentemente técnica, de sorte que seus secretários devem contar com conhecimentos e habilidades que lhe permitam escolher os servidores mais adequados para avaliar cada projeto, orientá-los quanto aos aspectos a serem observados e diretrizes a serem seguidas" (ipsis litteris) .
     c.1) Com relação às irregularidades consignadas na imprensa, criticou o fato de a decisão vergastada ter se apoiado em matéria jornalística e alegou que as referidas notícias são relativas ao período de maio de 2003, ao passo que os boletins de medição teriam sido subscritos entre novembro de 2001 e dezembro de 2002, portanto, posteriormente aos fatos imputados (peça 153, p. 21-23) ;
	c.2) Com relação à rejeição das prestações de contas pelo órgão concedente, consignou que as contas foram rejeitadas em 2003, ou seja, posteriormente às irregularidades. Frisou que as contas foram rejeitadas em virtude de aspectos formais e suposta alteração de objeto, contudo, naquela época, não se tinha ciência da existência de dano ao erário (peça 153, p. 23-24) ;
	c.3) Alegou que a ratio decidendi teria se baseado na alegação de que um grave vício no objeto do convênio teria feito com que a obra não fosse concluída, o que atraiu a atenção de políticos para a instauração de uma Comissão Parlamentar de Inquérito, todavia sustentou que a referida obra não foi concluída, em razão do fim do prazo do ajuste, fato que seria incontroverso nos autos e que teria levado à Prefeitura de João Pessoa a devolver os recursos federais remanescentes e a concluir a obra com recursos exclusivamente municipais (peça 153, p. 26) ;   
	d) Dessa forma, seria impossível cogitar a existência de culpa in vigilando, ao passo que, não apenas teriam sido tomadas as providências ordinárias exigíveis de qualquer gestor, como também teria havido um empenho extraordinário em garantir a perfeita gestão dos recursos, de modo que inexistiria qualquer traço de desídia, desleixo ou negligência no monitoramento das atividades administrativas por parte dos servidores responsáveis (peça 153, p. 30) .
6.2	A Sra. Rúbria Beltrão defende a impossibilidade de aplicação da culpa in eligendo.
6.3 Sustenta a alegação acima com base nos seguintes argumentos:
	e) Nos termos da jurisprudência desta Corte de Contas, para restar comprovada a culpa in elegendo seriam necessários os seguintes requisitos (peça 153, p. 32) : 
 (i) delegação de competência praticada pela recorrente; 
 (ii) que a referida delegação de competência fosse direcionada a pessoa inaptaou manifestamente imperita para o exercício da função pública; bem como 
 (iii) que o gestor tivesse ciência de fatos desabonadores da conduta do fiscal.
[destaques do original]
Para evidenciar a exposição acima, transcreveu o seguinte julgado: 
O fiscal de contrato não exerce as suas atribuições por delegação de competência dada pelo gestor, elas são exercidas por força do próprio cargo que ocupa ou em razão de contrato firmado para essa finalidade. Na hipótese de haver fiscal devidamente capacitado, a responsabilização do gestor municipal ou do secretário de obras somente é possívelquando ficar demonstrado que tomaram ciência de irregularidades e não adotaram providências com o objetivo de corrigi-las ou por culpa 'in vigilando' ou 'in eligendo' devidamente comprovada. (TCU - Acórdão 2373/2008-TCU-Segunda Câmara, Data da sessão 22/07/2008, Rel. Min. AROLDO CEDRAZ) .
[destaque do original]
Mencionou ainda que a própria jurisprudência desta Corte de Contas registra que "Na hipótese de haver fiscal devidamente capacitado, a responsabilização do gestor municipal ou do secretário de obras somente é possível quando ficar demonstrado que tomaram ciência de irregularidades". Concluiu que no caso em apreço inexistiria qualquer elemento que sugira que a recorrente tinha ciência prévia das irregularidades (peça 153, p. 33) ;
f) Os fiscais da obra em tela seriam servidores efetivos da Secretaria de Infraestrutura do Município de João Pessoa e teriam décadas de experiência na função e formação acadêmica em engenharia civil sem que tivesse ciência de elementos que desabonem suas imagens (peça 153, p.33) ;
g) A culpa in vigilando só poderia ser aplicada, ainda que em uma hipótese de extremo rigor, estritamente em relação ao superior hierárquico imediato do engenheiro fiscal, o que, na hipótese em tela, seria o Diretor de Obras da Secretaria de Infraestrutura, de modo que não seria possível a ampliação de responsabilidade a todos os servidores integrantes da cadeia hierárquica (peça 153, p. 35) ;
h) A assinatura da recorrente nos boletins de medição não teria o caráter de referendar/ratificar o quantitativo medido, mas sim chancelar o procedimento burocrático atinente ao regular trâmite do processo de pagamento. Nesse sentido, a responsável apenas teria subscrito os boletins de medição em conjunto com o engenheiro fiscal para confirmar a existência de saldo orçamentário, em atendimento às regras relativas ao processamento da despesa pública, uma vez que tal matéria de execução orçamentária seria de responsabilidade legal da gestora (peça 153, p. 36) .
Para evidenciar esta alegação, trouxe os seguintes excertos da legislação (peça 153, p.41) :
Decreto Lei n.º 200/1967 
Art. 80. Os órgãos de contabilidade inscreverão como responsável todo o ordenador da despesa, o qual só poderá ser exonerado de sua responsabilidade após julgadas regulares suas contas pelo Tribunal de Contas.
§ 1° Ordenador de despesas é toda e qualquer autoridade de cujos atos resultarem emissão de empenho, autorização de pagamento, suprimento ou dispêndio de recursos da União ou pela qual esta responda.
Lei Federal n.º 4320/1964
Art. 62. O pagamento da despesa só será efetuado quando ordenado após sua regularliquidação.
Art. 63. A liquidação da despesa consiste na verificação do direito adquiridopelo credor tendo por base os títulos e documentos comprobatórios do respectivo crédito.§1° Essa verificação tem por fim apurar: 
I - a origem e o objeto do que se deve pagar;
II - a importância exata a pagar; 
III - a quem se deve pagar a importância, para extinguir a obrigação.
§2º A liquidação da despesa por fornecimentos feitos ou serviços prestados terá porbase:
I - o contrato, ajuste ou acôrdo respectivo;
II - a nota de empenho;
III - os comprovantes da entrega de material ou da prestação efetiva do serviço.
Decreto Lei n.º 200/1967 
Art. 80. § 2º O ordenador de despesa, salvo conivência, não é responsável por prejuízos causados à Fazenda Nacional decorrentes de atos praticados por agente subordinado queexorbitar das ordens recebidas.
	[destaques do original]
i) A competência para o cômputo dos quantitativos seria do engenheiro fiscal nos termos do art. 67, §1º, da Lei 8.666/1993 e do art. 6º do Decreto 2271/1997 (peça 153, p. 40) :
Art. 67. A execução do contrato deverã ser acompanhada e fiscalizada por um representante da Administração especialmente designado, permitida a contratação de terceiros para assisti-lo e subsidiá-lo de informações pertinentes a essa atribuição. 
§ 1° O representante da Administração anotará em registro próprio todas as ocorrências relacionadas com a execução do contrato, determinando o que for necessário à regularização das faltas ou defeitos observados.
Art. 6º. A administração indicará um gestor do contrato. que será RESPONSÁVEL pelo acompanhamento e FISCALIZAÇÃO da sua execução, procedendo ao registro das ocorrências e adotando as providências necessárias ao seu fiel cumprimento, tendo por parâmetro os resultados previstos no contrato.
[destaques do original]
j)  O Acórdão vergastado teria buscado no Acórdão 707/2014-TCU-Plenário a ratio decidendi para aplicar a responsabilidade aos gestores públicos, contudo haveriam "relevantíssimos" fatores distintivos entre o caso em apreço e o precedente mencionado (peça 153, p. 36-38) :
j.1) O referido precedente abordaria questionamentos sobre o projeto básico e tal responsabilidade poderia ser atribuída ao gestor quando este não diligenciar para exigir ART ou quando o mesmo assina o termo de consentimento com o conteúdo do aludido projeto. Contudo, no caso vertente, toda a irregularidade apurada se referiria à execução da obra, cuja responsabilidade (por determinação legal) recairia sobre o engenheiro fiscal, de modo que não existiria ingerência da recorrente no ato de computar os quantitativos executados. 
j.2) No referido precedente, haveria expressa menção a "normas internas do órgão público" (Dersa/SP) que imporiam "aos gestores o dever legal de avaliar possíveis deficiências de projeto". Todavia, no caso em apreço, inexistiria regra que imporia à Secretária-Adjunta de Infraestrutura o dever de proceder uma recontagem dos quantitativos medidos pelo engenheiro fiscal;
l) Nos termos do art. 265 do CC/2002, a solidariedade não poderia ser presumida (peça 153, p. 39) ;
m) O Acórdão 5574/2019-TCU-Primeira Câmara (que julgou os embargos de declaração da decisão vergastada) teria consignado, em seu parágrafo 43, que a recorrente teria tido prazo razoável para apurar e sanar os indícios de irregularidade (superfaturamento de quantitativo) , todavia, o referido vício não teria sido conhecido nem mesmo em 2003 com a reprovação das referidas contas, mas apenas em 2009, cinco anos após a conclusão das obras (peça 153, p. 40) ;  
6.4 A Sra. Rúbria Beltrão defende a legitimidade dos boletins de medição lavrados pelo engenheiro fiscal.
6.5 Sustenta a alegação acima com base nos seguintes argumentos:
n) A decisão vergastada teria vislumbrado a hipótese de que o Sr. Marcelo Pitanga não seria legitimado para exercer a função de engenheiro fiscal e, por consequência, teria deixado de acatar a legitimidade dos boletins de medição, aplicando a responsabilidade solidária para todos os integrantes da cadeia hierárquica (peça 153, p. 43) . 
Para evidenciar isso acostou excerto do voto condutor do decisum (peça 153, p. 44) : 
59. Dessa forma, acolhendo os posicionamentos unânimes da unidade técnica e do Parquet, julgo que o Sr. Oswaldo Pessoa de Aquino, à época Diretor da Divisão de Execução de Obras da Seinfra/PMJP, por ter assinado os boletins de medição, sem a subscrição do engenheiro fiscal responsável, deva ser considerado responsável solidário pelo débito resultante do superfaturamento de quantitativos dos serviços de terraplanagem, de pavimentação e de drenagem do viaduto e seus acessos no Contrato 09/2001, no valor de R$ 257.777,81. [destaques do original]
o) A recorrente trouxe as seguintes alegações a fim de evidenciar a legitimidade dos atos do engenheiro fiscal:
o.1) O Sr. Marcelo Pitanga seria, sim, responsável, porque a sua designação para fiscal da obra teria decorrido por determinação do Diretor de Obras da secretaria de Infraestrutura, sem que tivesse havido qualquer restrição às atividades a serem por ele desenvolvidas, conforme publicação oficial acostada junto ao recurso (peça 153, p. 45) ;
o.2) Existiriam apenas dois engenheiros fiscais efetivos na secretaria: o Sr. José Carlos de Souza e o Sr. Marcelo Pitanga. Entre os dois não teria existido divisões temáticas. No transcorrer da obra, conforme publicação anexa, o Sr. José Carlos de Souza teria se aposentado, de modo que a partir da referida aposentadoria, a incumbência global do acompanhamento da obra teria ficado sob a batuta exclusiva do Sr. Marcelo Pitanga - que seria o único fiscal remanescente. Nesse sentido, todas as medições teriam sido assinadas pelo Sr. Marcelo Pitanga com um carimbo que expressamente evidenciaria a sua função pública de fiscal (peça 153, p. 45-47) ; 
o.3) Portanto não se sustentaria a alegação de que o engenheiro fiscal, Sr. Marcelo Pitanga, não teria legitimidade para fiscalizar a obra e elaborar boletins de medição em relação à parcela correspondente "obra de aterros de acesso ao viaduto" (peça 153, p. 48) .
6.6 A Sra. Rúbria Beltrão defende que assinou o aditivo amparada por pareceres técnicos.
6.7 Sustenta a alegação acima com base nos seguintes argumentos:
p) Alegou que a decisão vergastada teria considerado que a recorrente teria subscrito aditivos contratuais sem estar devidamente amparada em parecer jurídico e parecer técnico. Para evidenciar isso, trouxe excerto do voto condutor do decisium  (peça 153, p. 53) :
63. Passo a tratar da responsabilização da Sra. Rúbria Beniz Gouveia Beltrão pela assinatura de aditivos contratuais incorporando serviços que já seriam de responsabilidade da contratada. A defendente aduziu que teria assinado o aditivo contratual com base em pareceres dos setores competentes, que teriam aprovado a referida solicitação. Porém, não anexou aos autos cópiasdesses pareceres.
[destaque acrescido]
q) Trouxe em sua peça recursal cópia do que seria o parecer técnico assinado pelo engenheiro fiscal da obra, tratando das modificações a serem implementadas pelo termo aditivo maculado, que conteria numeração do presente processo do TCU, bem como cópia do correspondente parecer jurídico (peça 153, p. 54-55) ;
6.8 A Sra. Rúbria Beltrão defende a inexistência de pagamento em duplicidade.
6.9 Sustenta a alegação acima com base nos seguintes argumentos recursais:
r) A decisão vergastada teria imputado débito a responsável em virtude do termo aditivo por ela subscrito ter previsto o fornecimento/instalação de placas e demais elementos sinalizatórios. Todavia, consignou que, por um lapso, tais itens não teriam sido objeto de remuneração nas planilhas, o que teria levado a os prever em aditivo contratual frente à sua imprescindibilidade (peça 153, p. 64) ;
s) O Acórdão vergastado teria considerado que provavelmente a remuneração dos referidos serviços estaria contida no BDI, todavia, a recorrente intentou rechaçar essa suposta conclusão trazendo discriminação dos custos contidos no BDI (peça 153, p. 65) ;
t) Para justificar a realização do referido aditivo, trouxe o teor do art. 59, parágrafo único, da Lei 8.666/1993, que estabelece o dever de a Administração indenizar o particular pelo o que este houver executado mesmo diante de uma nulidade contratual, e a cláusula do equilíbrio-financeiro dos contratos, prevista no art. 37, inciso XXI, da CF/88 (peça 153, p. 68-69) ;
6.10 O Sr. Evandro de Almeida Fernandes (ex-secretário de infraestrutura)  defende a ausência de sua responsabilidade sobre as irregularidades e o débito apurados.
6.11 Sustenta a alegação acima com base nos seguintes argumentos:
u) Seria evidente que, nos níveis gerenciais em que se situavam a secretária adjunta e o secretário de infraestrutura da Prefeitura de João Pessoa, seria impossível que os mesmos tivessem condições de realizar uma verificação detalhada das memórias das quantidades medidas a ponto de detectar superfaturamento de quantidades da ordem de 7,33% (peça 142, p. 20) ; 
v) No período em que o recorrente assumiu a secretaria de infraestrutura, haveria aproximadamente oitenta obras em andamento em diversas áreas como escolas, creches, hospitais, sedes administrativas, drenagem superficial e profunda, esgotamento sanitário e implantação de sistemas de energia, que juntas somariam aproximadamente cem milhões a preços iniciais. Nesse sentido, face ao referido volume de obras, nenhum secretário, por mais competente que fosse, teria condições de checar detalhes de todas as medições (peça 142, p. 20-21) ;
x) As medições teriam sido sempre resultantes de informações dos engenheiros fiscais, corroboradas pelo representante da empresa e referendadas pela cadeia burocrática vigente, de modo que, somente ao final do processamento das medições, as mesmas chegariam ao recorrente que, só teria condições de avaliar as medições (assim como qualquer outro secretário) , de forma superficial e com base em vistoria colhida nas visitas que fazia às obras (peça 142, p. 21) ;
z) À época dos fatos, havia uma consultoria contratada "a duras penas" somente para fazer controle de qualidade, visto que não haveria recursos para ampliar o seu raio de atuação e ainda assim existiria agentes técnicos municipais para fiscalizar a sua atuação (peça 142, p. 21) ;
z.a) Acostou ainda meros comentários em relação às premissas de engenharia adotadas pelo laudo pericial da Polícia Federal e a derradeira instrução da unidade técnica (peça 142, p. 3-20) .  
Análise
6.12 Preliminarmente, as alegações recursais da Sra. Rúbria Beltrão devem ser acolhidas parcialmente e as alegações recursais do Sr. Evandro de Almeida devem ser acolhidas integralmente, conforme se passa a expor. Primeiramente será apresentada a análise das alegações da ex-secretária adjunta de infraestrutura e na sequência a do ex-secretário de infraestrutura. 
6.13 De início, a Sra. Rúbria Beltrão foi responsabilizada pelas seguintes irregularidades:
	a) superfaturamento de quantitativos dos serviços de terraplanagem, pavimentação e drenagem do viaduto e seus acessos no valor de R$ 276.625,43 (peça 86, p. 43-52) ;
	b) pagamentos por serviços cuja responsabilidade de custeio era da própria empresa contratada no valor de R$ 27.760,26 (peça 86, p. 60-62) ;
     c) pagamento a maior à título de reajuste contratual (peça 86, p. 62-65) : c.1)  R$ 16.985,75, pelo reajuste aplicado sobre o superfaturamento de quantitativos; e c.2)  R$ 2.012,62, pelo reajuste aplicado sobre serviços de responsabilidade da contratada.
6.14 Com relação ao pagamento em duplicidade (item "b") e ao correspondente reajuste contratual aplicado sobre ele (item "c.2") , não assiste razão à responsável.
6.15 Com relação ao pagamento em duplicidade, extrai-se dos autos que a responsável assinou o 3º Termo Aditivo ao Contrato 9/2001, prevendo os seguintes serviços (peça 86, p. 60) :
a) tapume de segurança inclusive pintura de painéis;
b) placa refletiva de sinalização provisória de obra;
c) cavalete refletivo de sinalização e segurança;
d) bloqueador de tráfego com zebrado; e
e) rede de iluminação noturna para sinalização e segurança.
6.16 A responsável alega que, por um "lapso", os serviços acima não foram previstos nas planilhas orçamentárias e, por isso, tiveram que ser previstos e remunerados por termo aditivo. Entretanto, levando em conta o regime de contratação por preço global e que tais serviços se compõem de elementos básicos de segurança e baixo custo em qualquer obra rodoviária, entende-se que qualquer empresa participante do certame os previu e os precificou em suas propostas.
6.17 Nesse sentido, cabe transcrever as cláusulas editalícias, que apontam pela inteira responsabilidade da contratada pelos serviços mencionados (peça 21, p. 20) :
25.6 - A firma contratada deverá colocar e manter placas indicativas, de acordo com os modelos adotados pela Seinfra e DNER, que deverão ser afixados em local apropriado, durante a execução dos serviços.
25.7 - A firma contratada deverá providenciar, sem ônus para a Seinfra e no interesse da segurança dos usuários da avenida e do seu próprio pessoal, o fornecimento de roupas adequadas ao serviço e de outros dispositivos de segurança a seus empregados, bem como a sinalização diurna e noturna nos níveis exigidos pelo CTB.
6.18 No mesmo sentido, cabe transcrever excerto do voto condutor do Acórdão 852/2016-TCU-Plenário, que trata da assinatura de aditivos contratuais em casos similares:
28. Faço todas essas considerações, pois percebo na execução das obras públicas em geral um amplo espectro de ilegalidades e de abusos no poder de alterar as condições contratuais advindas da licitação. Consoante expôs magistralmente o Ministro Augusto Nardes no voto condutor do Acórdão 1874/2007-TCU-Plenário, "perdeu-se de vista que as alterações substantivas do contrato estão condicionadas a um ganho qualitativo ou quantitativo para o interesse público. Longe disso, as revisões são aplicadas via de regra para a refeitura praticamente integral do projeto previamente aprovado, geralmente com aumento do custo inicialmente previsto, sem que disso resulte para os usuários finais qualquer benefício adicional em relação ao que lhe era dado esperar no início da contratação".
29. O sumário da referida deliberação também nos trouxe importantes ensinamentos que podem ser aplicados ao caso em exame:
" (...) 
6. As alterações contratuais fora das hipóteses relacionadas no art. 65, inciso II, da Lei 8.666/1993, subordinam-se a um ganho quantitativo ou qualitativo palpável para os usuários finais das obras, não se admitindo a reformulação do projeto, em virtude de erro, omissão, obsolescência ou qualquer outro motivo que acarrete aumento do custo do empreendimento".
30. Este último entendimento relaciona-se com outra fonte frequente de aditamentos irregulares de contratos. Muitas vezes, por inépcia da empresa contratada, esta formula sua proposta eivada de erros de avaliação e de omissões de custos de serviços necessários à completa execução contratual. Baseando-se em supostas deficiências do orçamento estimativo elaborado pelo órgão contratante para servir como referencial da contratação, o construtor pleiteia a celebração de termos de aditamento contratual com vistas a corrigir tais erros ou omissões. Tais pedidos, em geral são improcedentes, eis que passam ao largo do fato de que o orçamento contratado não foi aquele elaborado pela Administração, e sim o apresentado na proposta do particular. É o que dispõe o art. 55, inciso XI, da Lei 8666/1993, que vincula o contrato à proposta ofertada pelo licitante vencedor."
[destaques acrescidos]
6.19 Por último, convém observar que é pacífica a jurisprudência do TCU no sentido de que as modificações do projeto licitado devam ser precedidas de procedimento administrativo no qual fique adequadamente consignada a justificativa das alterações tidas por necessárias, que devem ser embasadas em pareceres e estudos técnicos pertinentes, bem como deve restar caracterizada a natureza superveniente, em relação ao momento da licitação, dos fatos ensejadores das alterações. Nesse sentido, cabe citar os Acórdãos 2.161/2011, 517/2011, 1.597/2010, 2.588/2010, 2.032/2009, 2.053/2015 e 2.714/2015, todos do Plenário.
6.20 Portanto, devem ser rejeitadas as alegações da responsável que propugnam pela inexistência de pagamento em duplicidade e pela regularidade do referido aditivo contratual. 
6.21 Com relação às alegações de que a responsável teria assinado o 3ª Termo Aditivo, amparada por pareceres técnicos e jurídicos, as mesmas também devem ser rejeitadas. Compulsando-se os autos, extrai-se que a engenheira representante da inventariança do DNER, responsável pela análise do pedido de aditivo contratual, rejeitou a inclusão dos serviços (peça 45, p. 79-81) : a) tapume de segurança inclusive pintura de painéis; b) placa refletiva de sinalização provisória de obra; c)  cavalete refletivo de sinalização e segurança; d) cone refletivo de sinalização e segurança; e)  bloqueador de tráfego com zebrado; e f) rede de iluminação noturna para sinalização e segurança.
6.22 Além disso, cabe ressaltar que o 3º Termo Aditivo foi assinado pela responsável no dia 22/4/2002, porém o parecer da inventariança de avaliação da conformidade desse aditivo foi expedido no dia 6/8/2002, ou seja, esse aditivo foi formalizado antes do parecer do DNER, o qual não aprovou o termo aditivo em questão (peça 45, p. 79/81) .
6.23 Portanto, constata-se que, sem anuência da entidade concedente, DNER, a recorrente se responsabilizou pelo aditivo maculado, de sorte que devem ser afastadas as alegações que propugnam que a mesma se amparou em pareceres técnicos. 
6.24 Desse modo, devem ser rejeitadas as alegações Sra. Rúbria Beltrão que propugnam pelo afastamento da sua responsabilidade pelos pagamentos em duplicidade e pelo pagamento a maior à título de reajuste contratual em razão dessa irregularidade.  
6.25 Com relação ao superfaturamento de quantitativos e ao correspondente pagamento a maior à título de reajuste contratual (itens "a" e "c.1" do parágrafo 6.13) , como tanto a Sra. Rúbria Beltrão como o Sr. Evandro de Almeida foram responsabilizados pelos mesmos fundamentos, a presente análise dessas alegações será apresentada conjuntamente na sequência. 
6.26 De início, entende-se que assiste plena razão às alegações dos responsáveis. 
6.27 Em sua análise, a unidade instrutora afastou a responsabilidade desses recorrentes - peça 86, 49, o que foi referendado pela representante do MPTCU (peça 94) . 
6.28 Entretanto, o Relator a quo, dissentindo da proposta, os estendeu a responsabilidade nos seguintes termos (peça 99, p. 19-21) :
90. O Sr. Evandro de Almeida Fernandes, na condição de Secretário de Infraestrutura do município de João Pessoa/PB, e a Sra. Rúbria Beniz Gouveia Beltrão, ora na condição de Secretária-Adjunta ora na de Secretária de Infraestrutura, também assinaram os boletins de medição expedidos com os quantitativos superestimados, juntamente os Srs. Oswaldo Pessoa de Aquino e Geronildo Alves Fernandes.
91. Assim, divirjo da unidade técnica e do Parquet quanto a esses dois responsáveis e entendo que também devem ser condenados ao pagamento solidário do débito tanto do oriundo do superfaturamento de quantitativos quanto do decorrente dos reajustamentos incidentes sobre os serviços não executados. 
92. Os fundamentos que me fazem divergir das proposições da SeinfraRodov e do MP/TCU são essencialmente os mesmos que adotei no exame das alegações de defesa do Sr. Cícero de Lucena. Ainda que se avalie que tais responsáveis não tivessem a incumbência direta de conferir item a item todas as quantidades medidas nas obras do Município de João Pessoa, observo que as diversas irregularidades noticiadas pela imprensa à época do ajuste bem como a rejeição das prestações de contas parciais do convênio justificassem um maior dever de supervisão desses gestores.
9.3 Nesse ponto, é preciso destacar que a responsabilidade da autoridade máxima de entidades públicas especializadas na administração de obras de engenharia por irregularidades graves no exercício de sua atividade finalística não é inédita nesta Corte de Contas. A título de exemplo, no Acórdão 707/2014-TCU-Plenário, o TCU aplicou multa ao Diretor-Presidente de empresa estatal pertencente ao Estado de São Paulo, em razão de deficiências relevantes identificadas no projeto básico de uma licitação, as quais deram causa a sobrepreços, posteriormente corrigidos pela própria administração.
94. Na oportunidade, o Tribunal considerou as condições fáticas e individuais do cargo e de seu ocupante, acolhendo a seguinte fundamentação exposta em meu voto:
 (...) considerando as condições pessoais dos responsáveis, ambos com formação profissional em engenharia, de modo que poderiam perceber as deficiências relatadas no projeto de referência da licitação, conforme as próprias premissas estabelecidas nas normas da Dersa; considerando os cargos ocupados pelos agentes administrativos, que lhes impunham o dever de controlar os atos praticados pelos subordinados, segundo os parâmetros legais e técnicos vigentes; e considerando a magnitude e a importância socioeconômica das obras do Rodoanel, a exigir maior zelo na prática dos atos de gestão; compreendo adequada a imputação de multa individual aos referidos responsáveis, com fulcro no art. 58, inciso II, da Lei 8.443/1992.
95. A propósito, a aludida decisão foi mantida pelo Tribunal, no Acórdão 26/2016-TCU-Plenário, que apreciou pedidos de reexame apresentados pelos gestores. Na ocasião, o Ministro Aroldo Cedraz expediu declaração de voto, acompanhando o posicionamento da relatora ad quem, pela manutenção da multa da autoridade máxima por falha cometida por agente subordinado hierarquicamente subordinado. Segue a fundamentação:
3. Obviamente, se sopesada a distribuição hierárquica de atribuições internas da empresa de Desenvolvimento Rodoviário S/A de São Paulo - Dersa, indicada nos autos (peça 205, p. 87-92) , não se poderia exigir de seu Diretor de Engenharia, [omissis], muito menos de seu Presidente, [omissis], que analisassem, à época, em detalhes todos os editais de licitações e respectivos projetos que lhes eram submetidos à aprovação pelas instâncias subordinadas.
4. Entretanto, no caso em exame, estava-se diante de obra de vulto e complexidade tais que a análise do que se iria aprovar exigia cuidado diferenciado por parte daqueles dois recorrentes, ambos com formação acadêmica em engenharia, o que certamente lhes permitiria detectar com facilidade ainda maior a falha de projeto em comento.
96. Um órgão como a Secretaria de Infraestrutura de João Pessoa é de natureza eminentemente técnica, de sorte que seus secretários devem contar com conhecimentos e habilidades que lhe permitam escolher os servidores mais adequados para avaliar cada projeto, orientá-los quanto aos aspectos a serem observados e diretrizes a serem seguidas, assim como para revisar os trabalhos que lhe sejam submetidos em maior ou menor grau de minúcia, a depender dos riscos envolvidos em cada etapa da análise.
97. Não se pode considerar a atuação dos Srs. Evandro de Almeida Fernandes e Rúbria Beniz Gouveia Beltrão como uma mera formalidade ou como ato de cunho gerencial não passível de punição por parte do Tribunal, uma vez que se destina a manifestar expressa concordância com as análises técnicas precedentes de seus subordinados, os quais o gestor designou para análise (culpa in eligendo) e que tinha o dever de supervisionar (culpa in vigilando) , chancela sem a qual as irregularidades não poderiam ser levadas a cabo.
98. Portanto, não me perfilo à tese de que o superfaturamento observado nos autos seja de responsabilidade somente de outros responsáveis arrolados de posição intermediária na hierarquia da Secretaria de Infraestrutura de João Pessoa, sem nenhuma implicação dos titulares da pasta. Incumbe a essas autoridades exercer o papel de direção, coordenação e supervisão dos trabalhos, corrigindo, se necessário, as graves lacunas ou omissões eventualmente incorridas por seus subordinados, sobretudo aquelas que ostentem flagrante ilegalidade, como a verificada nestes autos.
99. Nesse aspecto, cabe aplicar aos Srs. Evandro de Almeida Fernandes e Rúbria Beniz Gouveia Beltrão o mesmo raciocínio realizado pela unidade técnica no exame da peça de defesa do Sr. Oswaldo Pessoa de Aquino, responsabilizado precipuamente por ter assinado os boletins de medição sem a subscrição do engenheiro fiscal responsável pelos serviços de terraplanagem, pavimentação e drenagem, o Sr. José Carlos e Souza. Dessa forma, os Srs. Evandro e Rúbria, ao assinarem as medições dos serviços sem a participação efetiva do fiscal designado para tal parcela dos serviços, tornaram-se responsáveis diretos pelos valores medidos e pagos a maior. 
[destaques acrescidos]
6.29 Da passagem acima, extrai-se que o fato que ensejou a responsabilização dos dois secretários pelas culpas in eligendo e in vigilando foi não terem tomado as providências e precauções necessárias, em razão de irregularidades noticiadas na imprensa e da rejeição das prestações de contas parciais do convênio à época das irregularidades. 
6.30 Por sua vez, o voto condutor do Acórdão 5547/2019-TCU-Primeira Câmara rejeitou os embargos da responsável nos seguintes termos (peça 147, p. 12-13) :    
42. Inobstante o exposto, farei a seguir breves considerações sobre questões pontuais suscitadas pela embargante.
43. Em relação aos argumentos sintetizados nas alíneas "k", "l", "m" e "n" supracitadas, cabe enfatizar que, embora as reportagens jornalísticas mencionadas no voto condutor sejam datadas de abril e maio de 2003, assim como a rejeição das contas pelo órgão concedente ocorreu apenas em 14 de março de 2003, o Contrato 9/2001 continuou em execução ao menos até setembro/2003 (peça 15, fl. 41) e, inclusive, foi aditado em 26/7/2003. Assim, mesmo que as medições realizadas com recursos federais tenham sido realizadas em 2001 e 2002, avalio que a embargante dispôs de um prazo razoável para apurar e sanear os indícios de irregularidades que se observavam nas obras.
44. Friso ainda que existem indícios nos autos de que o apontamento das irregularidades na obra pelo órgão concedente ocorreu em período anterior. Após o começo das obras contratadas, a Prefeitura Municipal de João Pessoa apresentou a 1ª Prestação de Contas, relativa aos serviços executados entre a 1ª e a 4ª Medição, no valor de R$ 454.274,83 (peça 1, p. 45-50) . Essa primeira prestação de contas foi homologada pelo assessor especial do Inventariante do DNER, em 26/3/2002 (peça 9, p. 10) . 
45. Entretanto, após a apresentação da 1ª Prestação de Contas, começaram a ocorrer divergências na execução do convênio, tais como alterações não aprovadas do plano de trabalho e do projeto inicial, supressão de obras previstas e execução de obras em locais não cobertos pelo convênio, conforme informações da Nota Técnica 03/2004 do Grupo Executivo do MT (peça 6, p. 4, e peça 7, p. 22) . 
46. Essas divergências levaram à rejeição da 2ª Prestação de Contas do Convênio PG-236/2000-00, relativa ao período entre a 5ª e a 8ª Medição, apresentada pela Prefeitura em abril de 2002, no valor de R$ 739.139,00, conforme relato da Nota Técnica 03/2004 (peça 6, p. 4) .
47. Quanto à alegação de que houve a contratação de entidade especializa no acompanhamento de obras públicas, com a finalidade de acompanhar a fiscalização e a realização das medições, a ATECEL, verifico que não consta das medições (peças 36, 37, 38 e 39) a assinatura de nenhum representante da referida entidade. Além disso, a contratação de apoio técnico à fiscalização da obra não elide a omissão verificada na conduta da embargante de adotar as medidas cabíveis ao tomar ciência das irregularidades na obra em questão.
48. Em relação ao argumento de que as decisões do TCE/PB apontam que todas as contas de gestão do Município relativas aos anos contemporâneos ao convênio foram aprovadas pelo Poder Legislativo, cabe esclarecer que, em face do princípio da independência das instâncias, tais fatos não vinculam as decisões do TCU. 
49. Ao contrário do alegado, o TC-Processo 018.300/2007-4, em apenso ao presente feito, tratou de representação formulada pelo Tribunal de Contas do Estado da Paraíba, dando conta da expedição do Acórdão AC2 TC 823/2007, que julgou irregular a licitação, o contrato e os termos aditivos atinentes ao presente convênio. Embora a decisão do TCE/PB seja datada de 2007, o processo em que a referida deliberação foi adotada é do ano de 2001, demonstrando que a Corte de Contas Estadual estava acompanhando o feito desde sua celebração. 
50. Do referido processo, observo que o TCE/PB também apontou irregularidades no 3º Termo Aditivo ao Contrato 9/2001 (TC-Processo 018.300/2007-4, peça 1, fls. 15 e 18) , embora com diferentes fundamentos dos fatos que ensejaram a imputação de débito à embargante nesta TCE por conta da assinatura do referido aditamento. Ainda que tais irregularidades tenham sido posteriormente consideradas esclarecidas no âmbito da Corte de Contas Estadual, trata-se de mais uma evidência que vem a corroborar com a deficiente supervisão exercida pela embargante na obra em comento.
6.31 Assim, extrai-se que a responsabilização dos secretários recorrentes se deu em decorrência de culpa in eligendo e culpa in vigilando, em razão de os mesmos não terem tomado as providências, precauções e o dever de cuidado exigidos frentes a irregularidades que teriam sido conhecidas pelos seguintes fatos:
	a) rejeição da 2ª Prestação de Contas em abril de 2002;
	b) apuração em curso do Tribunal de Contas do Estado da Paraíba (TCE/PB) desde 2001.
6.32 Considerando que as medições ocorreram entre 2001 e 2002 e levando em consideração os dois fatos mencionados acima, o decisum vergastado entendeu que os responsáveis "tiveram prazo razoável para apurar e sanear os indícios de irregularidades que se observaram nas obras". 
6.33 Todavia, os dois fatos mencionados trouxeram indícios de irregularidades que não se relacionam ao presente débito (superfaturamento de quantidades) . 
6.34 No caso da rejeição da 2ª Prestação de Contas, a mesma decorreu de "divergências na execução do convênio, tais como alterações não aprovadas pelo plano de trabalho e do projeto inicial, supressão de obras em locais não cobertos pelo convênio" (parágrafo 45 do excerto transcrito acima) .
6.35 No caso da apuração em curso pelo TCE/PB, a mesmo julgou "irregular a licitação, o contrato e os termos aditivos atinentes ao presente convênio" (parágrafo 49 da passagem transcrita) .
6.36 Embora os referidos indícios de irregularidades, de fato, ensejassem um dever de cuidado e apuração por parte desses responsáveis, o débito em tela decorreu de causas completamente estranhas aos indícios apontados, de modo que é oportuna a transcrição do trecho da instrução da unidade técnica que afastou a responsabilidade desses responsáveis (peça 86, p. 49) :
De acordo com os elementos acostados aos autos, verifica-se que a única conduta que correlaciona os responsáveis com o débito foi eles, na condição de Secretária Adjunta e de Secretário da Seinfra, terem assinado boletins de medição, cujos quantitativos dos serviços foram obtidos no local da obra por engenheiros fiscais. Considerando que, no caso em tela, as medições de quantitativos fornecidas pelos fiscais acompanharam os valores projetados, entende-se aceitável que esses gestores, no cargo que ocupavam, sem a atribuição de verificar, no local da obra, se os quantitativos medidos estavam coerentes com o realizado, validassem as medições a eles apresentadas.
Destaques acrescidos]    
6.37  Pelo exposto, os quantitativos assinados pelos secretários estavam aderentes aos valores de projeto, de modo que o débito decorreu do fato que os quantitativos "medidos" não estavam aderentes aos quantitativos efetivamente realizados. 
6.38 Dessa forma, ainda que os responsáveis tivessem tomado todas as providências para apurar as "alterações indevidas do objeto do convênio" (rejeição da prestação de contas) e os indícios de irregularidades na licitação, contrato e termos aditivos (apuração do TCE/PB) , ainda assim, o superfaturamento de quantidades teria ocorrido, tendo em vista que os quantitativos assinados pelos responsáveis atenderam as prescrições dos projetos e o superfaturamento de quantidades decorreu de falha exclusiva do quantitativo medido em face da realidade. 
6.39 No mesmo sentido, entende-se que assiste razão à alegação de que a assinatura nos boletins de medição não tem o caráter de referendar/ratificar o quantitativo medido, mas sim, chancelar o procedimento de execução da despesa pública previsto no art. 63 da Lei 4.320/1964. 
6.40 Pensar de maneira oposta levaria à estranha conclusão de que os responsáveis no topo da hierarquia funcional, tais como Secretários Municipais,  Secretários de Estado e Ministros de Estado deveriam rever ou recalcular os quantitativos medidos por fiscais, o que certamente inviabilizaria o próprio instituto da delegação de competências, a tomada de decisão pelos gestores de alto escalão e a exigência de que os mesmos sejam engenheiros de formação para implementar tais recontagens. 
6.41 Quanto à responsabilidade da autoridade delegante, o Acórdão 6934/2015-TCU-Primeira Câmara (Ministro-Relator Benjamin Zymler) , referenciado pelo voto condutor do Acórdão 8028/2016-TCU-Segunda Câmara (Ministra-Relatora Ana Arraes) , estabelece que (in verbis) : 
A responsabilidade da autoridade delegante pelos atos delegados não é automática ou absoluta, sendo imprescindível para definir essa responsabilidade a análise das situações de fato que envolvem o caso concreto. A autoridade delegante pode ser responsabilizada sempre que verificada a fiscalização deficiente dos atos delegados (culpa in vigilando) , o conhecimento do ato irregular praticado ou a má escolha do agente delegado (culpa in eligendo) .
6.42 Pelo o exposto, os requisitos para a responsabilização da autoridade delegante são: a)  fiscalização deficiente (culpa in vigilando) ; b) conhecimento do ato irregular; e c) má escolha do agente delegado (culpa in elegendo) . 
6.43 No caso vertente, nenhum desses três elementos está presente na responsabilização.
6.44 Em primeiro, contratou-se empresa de renome, vinculada à Universidade Estadual de Campina Grande-PB, com a finalidade de acompanhar a fiscalização e a realização das medições. Além disso, inexistem nos autos quaisquer elementos que levem à conclusão de que os responsáveis tenham exercido o seu dever de vigilância de maneira desidiosa ou aquém de um gestor médio.
6.45 Em segundo, ao contrário do propugnado pela decisão vergastada e pelo Acórdão 5547/2019-TCU-Primeira Câmara, a irregularidade atinente ao superfaturamento de quantitativos só foi conhecida em dezembro de 2008, por ocasião da elaboração do Laudo Pericial 3.114/05-INC/DPF (peça 11, p. 53, à peça 12, p. 11) . Portanto, tais fatos só se tornaram de conhecimento dos responsáveis de seis a sete anos após a efetiva ocorrência das irregularidades. 
6.46 Em terceiro, não existiu má escolha do agente delegado, uma vez que a atividade fiscalizatória foi realizada por engenheiro do quadro efetivo e que, após a aposentadoria de um dos dois servidores disponíveis, tal função só poderia ser exercida pelo único engenheiro do quadro.
6.47 No mesmo sentido, conforme a pacífica jurisprudência deste Tribunal, a autoridade homologadora é responsável pelos vícios identificados, exceto se decorrentes de vícios ocultos, dificilmente perceptíveis (Acórdãos 1018/2015, 2.300/2013, 3.389/2010, 1.457/2010, 787/2009, todos do Plenário, Acórdão 1685/2007-TCU-Segunda Câmara e Acórdão 690/2008-TCU-Primeira Câmara, dentre outros) .
6.48 Cabe ainda transcrever excerto do Acórdão 1174/2014-TCU-Plenário, em que este Tribunal afastou a responsabilidade de gestor responsável por atestar a medição de engenheiro:
7. Conforme restou bem apurado e analisado pelo auditor-instrutor da unidade especializada, o cargo exercido pelo recorrente na época da execução dos serviços e das atestações das medições que geraram os pagamentos indevidos era o de "chefe do Setor de Melhoramentos e Restaurações - Inventariança", cujas atribuições - conforme documentação nova juntada aos autos (peça 92) - consistiam em verificar se: a) existia quantitativos suficientes para a cobertura dos serviços medidos; b) havia saldo de empenho suficiente para a medição; c) os itens de serviço discriminados e os seus cálculos tinham sido conferidos e assinados pelo Engenheiro Residente.
8. Cuidava-se, assim, de responsabilidade formal do processo de liquidação das medições, para autorizar o processamento do pagamento, não comportando as assinaturas do embargante nos boletins de medições o condão de atestar os serviços realizados, pois não era de sua responsabilidade a realização, nem a conferência das medições, tampouco a designação de servidor para a realização dessas tarefas.
9. Padece, então, o acórdão embargado, de omissão a ser sanada, mediante a devida averiguação da correta relação causal entre o dano ocorrido ao erário e a conduta do Sr. Orlando Fanaia Machado, em razão das atribuições do cargo por ele exercido à época dos fatos - o que se faz no presente momento - de modo a se concluir pela sua exclusão do rol de responsáveis da tomada de contas especial, tendo por razões de decidir os bem erigidos argumentos da Secretaria de Fiscalização de Obras Rodoviárias, que contaram com a anuência do MP/TCU.
[destaques acrescidos]
6.49 Por último, cabe ressaltar que, em que pese o superfaturamento apurado, o mesmo é de baixa representatividade (apenas 7,33%) e que esta importante obra de mobilidade foi entregue e está sendo fruída pela população da municipalidade. Entende-se que tais fatos devem ser levados em consideração em favor dos secretários arrolados para, no mínimo, reduzir as multas impostas, no caso de este Tribunal optar por manter a suas responsabilidades pelo presente débito.     
6.50 Por todo o exposto, propõe-se que sejam acolhidas as alegações que propugnam pelo afastamento da responsabilidade da Sra. Rúbria Beltrão e do Sr. Evandro de Almeida pelo débito resultante do superfaturamento de quantitativos e pelo débito resultante de reajuste aplicado sobre esse superfaturamento, previstos nos itens 9.3.1, 9.3.2 e 9.3.3 do Acórdão 3576/2019-TCU-Primeira Câmara. Consequentemente, propõe-se que seja reduzida a multa aplicada à Sra. Rúbria e afastada a multa aplicada ao Sr. Evandro (ambas contidas no item 9.4 da decisão vergastada) . Por último, propõe-se alterar o juízo das contas do ex-secretário para que sejam julgadas regulares com ressalvas. 
Da responsabilidade do ex-prefeito
7. O Sr. Cícero de Lucena Filho (ex-prefeito) defende a ausência de sua responsabilidade sobre as irregularidades e o débito apurados.
7.1 Sustenta a alegação acima com base nos seguintes argumentos:
a) O recorrente teria atuado tão somente na qualidade de agente político, sem agir como gestor do contrato em questão, que seria atribuição dos ordenadores de despesa, ou seja, secretários municipais (peça 170, p. 11-12) ;
b) Em momento algum, teria sido apontado qual teria sido o ato omissivo ou comisso que teria o recorrente cometido como forma de justificar a responsabilização (peça 170, p. 13) ;
c) A unidade técnica e o MPTCU teriam destacado a ilegitimidade do recorrente para responder pelas irregularidades apontadas (peça 170, p. 13) .
 	d) O art. 4º da LC [municipal] 11/1997 teria delegado a função de ordenador de despesa aos secretários municipais (peça 170, p. 18) ;
	e) O Tribunal de Contas do Estado da Paraíba teria certificado a ausência de responsabilidade do recorrente (conforme certidão em anexo) , o que evidenciaria que as imputações seriam responsabilidade do ordenador de despesa (peça 170, p. 18-19) ;
	f) Os atos consistentes em assinar prestação de contas e seus documentos integrantes consistiriam em atos típicos de agente político e seria atribuição do prefeito municipal subscrever tais documentos (peça 170, p. 21) ;
	g) As reportagens mencionadas na decisão vergastada seriam contemporâneas aos fatos apurados (peça 170, p. 21) ;
	h)  No que se refere aos aditivos celebrados e a sua ausência de aprovação pelo então DNER, trouxe cópias de documentos que já se encontrariam nestes autos, que evidenciariam que a prefeitura teria informado ao órgão federal as alterações contratuais que se faziam necessárias e que, todavia, o referido órgão não teria expressado qualquer posicionamento em relação aos mesmos. Acrescentou que a instauração de TCE teria se dado em virtude de aspectos formais e que o referido convênio teria sido extinto em razão de negativa do pedido de prorrogação (peça 170, p. 22-28) ;
	i) Não poderia ser exigido que um prefeito municipal ateste medições subscritas por engenheiro fiscal (peça 170, p. 29) ;
	j) Teria sido exigido do responsável fazer prova negativa, ou seja, provar que não foi omisso, o que constituiria prova diabólica, vedada pelo STF (peça 170, p. 29-30) ;
	l) Trouxe cópias dos seguintes precedentes deste Tribunal em que teria sido afastada a responsabilidade de prefeito municipal em casos similares (Decisão no âmbito do TC Processo 015.688/2007-6 e Acórdãos 277/1997 e 180/1998, ambos do Plenário (peça 170, p. 13-18) ;
	m) O recorrente acostou cópia de acórdão proferido pela 4ª Turma do tribunal Regional Federal da 5ª Região (processo 004579-28.2015.4.05.8200) em que o mesmo teria sido absolvido em ação criminal decorrente do Convênio 236/2000-MT (peça 200, p. 1-4) ;
	m.1) Com base na decisão mencionada acima, o recorrente solicitou o reconhecimento da ausência de sua responsabilidade por parte deste Tribunal em virtude do disposto nos arts. 65 e 66 do Código de Processo Penal (peça 200, p. 6) .
	Análise
7.2 De início, as alegações sustentam o afastamento do débito e da multa aplicados pela decisão vergastada e consequentemente a alteração do mérito das contas do responsável. 
7.3 Preliminarmente, cabe afastar as alegações, que defendem que, em razão de o ex-prefeito ter sido absolvido na esfera criminal, seria impossível a sua responsabilização no âmbito desta Corte de Contas. Conforme a pacífica jurisprudência deste Tribunal, o afastamento da responsabilidade civil e administrativa pela absolvição na esfera criminal só ocorre nos casos de negativa de autoria ou por inexistência de fato (Acórdãos 1061/2020, 985/2020 e 937/2020, todos do Plenário) . No caso vertente, o ex-prefeito foi absolvido por insuficiência de provas, o que enseja a possibilidade de ser responsabilizado por eventuais danos que tenha dado causa.
7.4 Passando para as demais alegações recursais, o recorrente foi considerado responsável solidário pelo débito, no valor de R$ 276.625,43, relativo ao superfaturamento de quantidades dos serviços de terraplanagem, de pavimentação e de drenagem (peça 98, p.2-3) .
7.5 Em sua derradeira instrução, a unidade instrutora propôs afastar a responsabilidade do ex-prefeito, cabendo a transcrição da seguinte passagem (peça 86, p. 44) : 
317. De acordo com os elementos acostados aos autos, verifica-se que a única conduta que correlaciona o ex-Prefeito ao débito em questão foi ele ter assinado o termo do Convênio PG236/2000-00, que gerou o Contrato 09/2001, ação típica de agente político, sem nexo direto com a gestão do objeto conveniado.
318 Em face de se tratar de superfaturamento de quantitativos no objeto desse contrato, cuja causa relaciona-se com atos praticados por agentes responsáveis diretamente pela execução da obra, não se revela, nos autos, atos do Sr. Cícero de Lucena Filho possíveis de relacioná-lo à irregularidade em questão. 
a) 
b) 
c) conclusão:
319. Considera-se, assim, como procedente o pedido de ilegitimidade passiva do responsável, uma vez que, diante dos autos, não foi possível comprovar que sua ação no processo, subscritor do referido convênio, tenha contribuído para a consecução do dano em apreço.
[destaques acrescidos]
7.6 Por sua vez, a representante do Parquet de Contas anuiu com esta proposta (peça 94) .
7.7	 Entretanto, o Relator a quo, dissentindo da proposta, o estendeu a responsabilidade nos seguintes termos (peça 99, p. 19-21) :
72. Em adição ao encaminhamento proposto pelo Parquet, julgo que também deva haver a responsabilização solidária do Sr. Cícero de Lucena Filho, ex-prefeito de João Pessoa, pela parcela do débito relativo ao superfaturamento de quantitativos.
73 Com as devidas vênias aos exames realizados, foi acolhida a principal alegação de defesa de que o responsável atuou somente na qualidade de agente político, não atuando diretamente na gestão do Contrato 9/2001 nem autorizando pagamentos ou promovendo a celebração de termos de aditamento contratual.
74. Obviamente, não se espera que o prefeito de uma capital de unidade da federação realize conferência e controle pontual de todas as medições realizadas na municipalidade. Ocorre que o Sr. Cícero de Lucena Filho foi mais do que mero signatário do convênio, do plano de trabalho avençado e dos seus aditivos (peça 1, fls. 16, 20, 25, 37 e 43) . Assinou também a primeira prestação de contas parcial, relativa até a 4ª medição do Contrato 9/2001, datada de 21/1/2002 (peça 1, fls. 45 a 50) .
75. Observo que, na prestação de contas do Convênio PG-236/2000-00, o Sr. Cícero de Lucena Filho assinou diversos documentos como relatório de execução físico-financeiro, relação de bens, demonstrativo da receita e despesa, conciliação bancária e relação de pagamentos e relatório de cumprimento do objeto. Ao assinar tais documentos, o ex-gestor evidenciou conhecer os termos do convênio celebrado, inclusive as especificações técnicas constantes do Plano de Trabalho que o integra, devendo responder pelo não cumprimento do objeto pactuado. Tais documentos também revelam que o ex-prefeito participou ativamente da gestão do ajuste.
76. Ademais, há inúmeras evidências de que o responsável esteve ciente das irregularidades observadas nas obras durante os seus dois mandatos na Prefeitura de João Pessoa (1/1/1997 a 31/12/2004) . Refiro-me, em particular, à inscrição do ente federativo como inadimplente no Sistema Integrado de Administração Financeira do Governo Federal, pelo fato de ter sido rejeitada a segunda prestação de contas apresentada pelo responsável, relativa às medições de número 5 a 16, com base no parecer técnico elaborado pelo engenheiro incumbido da fiscalização da obra objeto do Convênio.
77. Tal fato fez com que o município fosse intimado a devolver parte do valor repassado com base no convênio e ensejou, inclusive que o Sr. Cícero de Lucena formulasse pedido administrativo ao Ministério dos Transportes para a exclusão da inadimplência no Siafi. Como tal pedido não foi atendido, houve a interposição de ação judicial, objeto do processo 2003.8200.10477-1, em que se obteve provimento liminar para a retirada da inscrição do município no Siafi. Tais fatos estão historiados no Parecer nº 435/GAB/CONJUR/MT (peça 2, fl. 43) .
78. Em julho de 2004, foi realizada uma inspeção por dois engenheiros designados pelo Dnit, com oferecimento de Relatório de Inspeção Técnica (peça 2, fls. 1/6) e planilhas indicativas de quantidades de produtos utilizados na execução do convênio (peça 2, fls. 7/14) , em que se constataram diversos serviços não executados.
79. Os autos também contêm cópias de reportagens jornalísticas diversas, datadas de abril e maio de 2003, relatando problemas nas obras e a alteração indevida de projetos (peça 4, fls. 44/50, e peça 5, fls. 1/26) . Fala-se, inclusive, nas tentativas de se instituir uma Comissão Parlamentar de Inquérito na Câmara Municipal de João Pessoa com a finalidade de investigar supostas irregularidades na obra.
80. Cumpre trazer o seguinte trecho da nota técnica 3/2004 do Ministério dos Transportes, de 8/7/2004 (peça 6, fl. 3/10) :
"3. A execução do convênio inicialmente, foi realizada pela for de "ressarcimento", tendo a 1ª prestação de contas no valor de R$ 454.274,83 (quatrocentos e cinquenta e quatro mil, duzentos e setenta e quatro reais e oitenta e três centavos) sido aprovada, representando da 1a até a 4aMedição. A regra foi mudada, e os recursos restantes foram liberados para aplicação de acordo com o Plano de Trabalho estabelecido para a execução das metas contempladas no mencionado Plano de 110 Trabalho. Daí por diante, ocorreram divergências na execução, mencionadas pela fiscalização das obras (DNER/DNIT) , chegando até a expiração do prazo de vigência e a posterior conclusão do VIADUTO, sob a égide de discussões, discordâncias e divergências administrativas, legislativas, jurídicas, técnicas de engenharia e judiciais. 
4. A discordância acentuada se constatou, com a rejeição da 2a Prestação de Contas no valor de R$ 739.139,00 (setecentos e trinta e nove mil, cento e trinta e nove reais) , apresentada pela Prefeitura Municipal de João Pessoa/PB, em abril/2002, e após exame técnico emitido considerando as inconsistências detectadas na execução, em relação ao projeto aprovado e Plano de Trabalho. (processo n° 51100.004150/2002-75, fls. 03/05) .
 (...)	
9. Novo exame na prestação de contas, foi realizado por uma equipe composta de 04 (quatro) Engenheiros, que concluiu com Parecer Técnico de 13/03/03, desfavorável à aprovação, informando que o convênio não atingiu os objetivos e propôs a abertura de Tomada de Contas Especial.
10. Em 16/05/03, por meio do Ofício n° 1.142, o Inventariante do DNER, comunicou a Prefeitura Municipal de João Pessoa/PB a impugnação da prestação de contas e a instauração de Tomada de Contas .253 Especial (Portaria n° 217, de 25/04/2003) . 
11. Em 31/07/03, o Presidente da Comissão de Tomada de Conta Especial, notificou o Prefeito Municipal de João Pessoa/PB a devolver os recursos do Convênio, não considerados aplicados na conformidade do objeto conveniado e tendo como base, o Relatório Prévio elaborado pela Comissão de Tomada de Contas Especial. Entretanto, a Prefeitura Municipal de João Pessoa/PB, não recolheu o valor solicitado.
 (...) 
13. A vigência do convênio expirou em 31/10/02, mas a Prefeitura continuou executando as obras, principalmente a construção do viaduto na BR-230." 
[grifo do original]
81. O último parágrafo acima transcrito demonstra erro grosseiro do ex-prefeito. O recurso repassado foi integralmente exaurido, mas o objeto conveniado não. Esperava-se de um gestor diligente, ainda que não diretamente envolvido na prática de atos administrativos relacionados com a execução da obra, a adoção de providências cabíveis para apurar os motivos para tal ocorrência. 
82. Esclareço que o repasse antecipado dos recursos ocorreu de forma contrária ao disposto na cláusula quinta do convênio, que previa o desembolso por meio do sistema de reembolso das despesas comprovadamente executadas, aceitas e aprovadas pelo DNER. Contudo, por intermédio da Portaria n° 1218, de 21/12/2001, assinada pelo então Diretor Executivo do DNER, foi determinado que, nos convênios de delegação que tivessem empenhos relativos ao exercício de 2000, cujas obras estivessem em andamento, as despesas poderiam ser liquidadas, excepcionalmente, com base no Plano de Trabalho até 31/12/2001 (peça 10, fl. 26) . Com isso, os recursos financeiros do presente convênio foram antecipadamente repassados para a conta específica da avença, tendo sido abandonada a sistemática de reembolso estabelecida no instrumento do convênio.
83. Nos termos de diversos julgados desta Corte de Contas, considero que cabe a responsabilização de agentes políticos, ainda que não tenham praticado atos administrativos, quando ficar evidenciado que as irregularidades detectadas, por sua amplitude ou relevância, demonstrem que houve omissão da autoridade no seu dever de supervisão hierárquico.
84. Dessa maneira, ainda que o recorrente não tivesse praticado todos os atos mencionados acima, entendo que subsistem graves irregularidades na execução do objeto conveniado, que não chegou a ser executado completamente, teve prestações de contas parciais reprovadas pelo concedente, foi objeto de dezenas de reportagens na imprensa local, bem como objeto de tentativa de instauração de comissão parlamentar de inquérito na Câmara Municipal de João Pessoa.
85. Os engenheiros signatários de relatório sobre a vistoria técnica das obras do convênio, datado de 31/7/2003, além de apontarem uma série de falhas formais na documentação do ajuste e inconformidades técnicas nas obras, elencaram que "nenhuma das metas foi concluída em sua totalidade"; "várias medições apresentaram itens de serviços com quantitativos superiores aos constantes da Planilha aprovada e foram inseridos serviços novos cujos preços não foram aprovados pelo DNER"; "foram executados serviços em locais diferentes do objeto convenial"; e "mesmo com o prazo convenial expirado, a PMJP deu prosseguimento às obras". 
86. Tal documento concluiu que "a Prefeitura de João Pessoa agiu de forma completamente irregular em relação ao Convênio, conforme já elencados neste Relatório. Diante o exposto, entendemos que o Sr. Prefeito permitiu que estas impropriedades fossem cometidas após disponibilizar-se de todo o recurso para a fiel execução do Convênio, descumprindo seus Termos nos mais elementares fundamentos que regem a execução de obras com dinheiro público" (peça 8, fl. 18) .
87. Acerca das alterações irregulares nos projetos, a documentação dos autos demonstra que houve desentendimentos entre os representantes do Dnit em João Pessoa/PB e os técnicos do município quanto à prestação de contas, com emissão de parecer técnico que citava pagamentos sem aprovação do DNER, realização de serviços em locais não acobertados pelo convênio, projetos alterados e existência de itens não homologados pelo DNER. Sobre este assunto, a PMJP se manifestou esclarecendo que as solicitações de alterações, como os termos aditivos, bem como todas as medições referentes às obras executadas foram encaminhadas ao DNER, o qual não se manifestava acerca das mesmas. 
88. O fato é que a Prefeitura de João Pessoa firmou vários termos aditivos em seu contrato com a empresa SETOR sem a devida anuência do DNER ou ainda sem os termos aditivos que deveriam existir igualmente no convênio PG 236/2000. O parágrafo primeiro da cláusula segunda do citado convênio afirma que o delegado (PMJP) deveria adotar e observar o projeto, não podendo modificá-lo sem prévia e expressa aprovação do DNER, ficando assim a PMJP em situação de clara irregularidade quanto a este aspecto.
89. Diante do exposto, rejeito as alegações de defesa do Sr. Cícero de Lucena Filho e julgo irregulares suas contas condenando-o ao pagamento do débito apurado.
7.8 Da passagem, extrai-se que a sua responsabilização decorreu dos seguintes fatos:
a) ter assinado a primeira prestação de contas e documentos como relatório de execução físico-financeiro, relação de bens, demonstrativo da receita e despesa, conciliação bancária, relação de pagamentos e relatório de cumprimento do objeto (itens 74 e 75 da passagem transcrita) ;
b) ter tido ciência de irregularidades em razão da inscrição do ente federativo como inadimplente no Siafi; da rejeição da 2ª prestação de contas do convênio; de Relatório de Inspeção Técnica, realizado por engenheiros do Dnit; e diversas matérias jornalísticas do período apontando problemas na obra e alterações indevidas de projetos  (itens 76-78 da passagem transcrita) ;
c) ter continuado a obra, sem tomar medidas saneadoras, quando a vigência do convênio expirou e os recursos federais para a conclusão da obra acabaram (item 81 da passagem transcrita) ;
d) existência de graves irregularidades na execução do objeto conveniado (item 84 da passagem transcrita) .
7.9 Com relação ao fato de o ex-prefeito ter assinado a primeira prestação de contas e documentos como relatório de execução físico-financeiro, relação de bens, demonstrativo da receita e despesa, conciliação bancária, relação de pagamentos e relatório de cumprimento do objeto (item "a") , as referidas assinaturas não tem o caráter de referendar/ratificar o quantitativo medido, mas sim, chancelar procedimentos legalmente exigidos do chefe do Poder Executivo, tais como a execução da despesa pública, a prestação de contas e a instrução de procedimentos administrativos.
7.10 Pensar de maneira oposta levaria à estranha conclusão de que os responsáveis no topo da hierarquia funcional, tais como Prefeitos, Governadores e o Presidente da República, deveriam rever ou recalcular os quantitativos medidos por engenheiros-fiscais, o que certamente inviabilizaria o próprio instituto da delegação de competências, a tomada de decisão pelos gestores de alto escalão e a exigência de que os mesmos sejam engenheiros de formação para implementar tais recontagens. 
7.11 Com relação à ciência de irregularidades (itens "b" e "d) , os fatos mencionados trouxeram indícios de irregularidades ou mesmo irregularidades configuradas, que não se relacionam ao presente débito (superfaturamento de quantidades) . 
7.12 Nesse sentido, a rejeição da 2ª Prestação de Contas, o Relatório de Inspeção Técnica lavrado por engenheiros designados pelo Dnit e as diversas matérias jornalísticas apontaram, em síntese, alterações indevidas (não aprovadas) do plano de trabalho e do projeto inicial.   
7.13 Embora os referidos indícios e irregularidades propriamente ditas "pudesse" ensejar uma responsabilização do ex-prefeito (multa com fundamento no art. 58 da Lei 8.443/1992) caso as mesmas tivessem sido objeto de apuração à época dos fatos, o débito em tela decorreu de causa completamente estranha às referidas irregularidades, sendo oportuna a transcrição do seguinte trecho da instrução da unidade técnica (peça 86, p. 49) . 
Considerando que, no caso em tela, as medições de quantitativos fornecidas pelos fiscais acompanharam os valores projetados, entende-se aceitável que esses gestores, no cargo que ocupavam, sem a atribuição de verificar, no local da obra, se os quantitativos medidos estavam coerentes com o realizado, validassem as medições a eles apresentadas.
[Destaques acrescidos]    
7.14 Da leitura do trecho, extrai-se que o presente débito decorreu, exclusivamente, de os quantitativos medidos não estarem aderentes aos quantitativos executados em campo. 
7.15 Tendo em vista que os quantitativos atestados seguiram o previsto nos projetos, o presente débito teria ocorrido mesmo que não existisse qualquer alteração indevida do plano de trabalho ou do projeto (itens "b" e "d) . Similarmente, ainda que o ex-prefeito tivesse tomado todas as medidas possíveis diante do fato de os recursos previstos terem acabado sem a conclusão da obra (item "c") , ainda assim o superfaturamento de quantidades teria ocorrido, em vista do fato de que os recursos acabaram justamente pela alteração indevida do objeto contratual.
7.16 Portanto, não existe qualquer relação entre os indícios e irregularidades propriamente ditas conhecidas à época que, caso previamente evitadas ou mesmo tomadas as medidas corretivas pertinentes, impediria a ocorrência do presente débito, que decorreu, exclusivamente, de erro na medição dos quantitativos, previstos nos próprios projetos, em seu confronto com à realidade.  
7.17 No mesmo sentido, a jurisprudência desta Corte de Contas exige os seguintes requisitos para a responsabilização da autoridade delegante (Acórdão 6934/2015-TCU-Primeira Câmara e Acórdão 8028/2016-TCU-Segunda Câmara: a)  fiscalização deficiente (culpa in vigilando) ; b) conhecimento do ato irregular; e c) má escolha do agente delegado (culpa in elegendo) . 
7.18 No caso vertente, nenhum desses três elementos está presente para a responsabilização.
7.19 Em primeiro, contratou-se empresa de renome, vinculada à Universidade Estadual de Campina Grande-PB, com a finalidade de acompanhar a fiscalização e a realização das medições. Além disso, inexistem nos autos quaisquer elementos que levem à conclusão de que o ex-prefeito tenha exercido, para o presente débito, o seu dever de vigilância aquém de um gestor médio.
7.20 Em segundo, tendo em vista que o Laudo Pericial 3.114/05-INC/DPF é de dezembro de 2008 (peça 11, p. 53, à peça 12, p. 11) , o responsável só tomou conhecimento da presente irregularidade (superfaturamento de quantitativo) de seis a sete anos após as medições indevidas.
7.21 Em terceiro, não existiu má escolha do agente delegado, uma vez que a atividade fiscalizatória foi realizada por engenheiro do quadro efetivo e que, após a aposentadoria de um dos dois servidores disponíveis, tal função só poderia ser exercida pelo único engenheiro do quadro.
7.22 Cabe frisar ainda que, pela pacífica jurisprudência deste Tribunal, a autoridade homologadora é responsável pelos vícios identificados, exceto se decorrentes de vícios ocultos, dificilmente perceptíveis (Acórdãos 1018/2015, 2.300/2013, 3.389/2010, 1.457/2010, 787/2009, todos do Plenário, Acórdão 1685/2007-TCU-Segunda Câmara e Acórdão 690/2008-TCU-Primeira Câmara, dentre outros) .
7.23 Por último, cabe ressaltar que, em que pese o superfaturamento apurado, o mesmo é de baixa representatividade (apenas 7,33%) e que esta importante obra de mobilidade foi entregue e está sendo fruída pela população da municipalidade. Entende-se que tais fatos devem ser levados em consideração em favor do ex-prefeito para, no mínimo, reduzir a multa imposta, no caso de este Tribunal optar por manter a sua responsabilidade pelo presente débito. 
7.24 Por todo o exposto, propõe-se que sejam acolhidas as alegações que propugnam pelo afastamento da responsabilidade do ex-prefeito pelo débito resultante do superfaturamento de quantitativos, previstos nos itens 9.3.1 e 9.3.2 do Acórdão 3576/2019-TCU-Primeira Câmara, e consequentemente afastada a multa e alterado o mérito das suas contas para que sejam julgadas regulares com ressalvas (conforme, respectivamente, os itens 9.4 e 9.3 da mesma decisão) .  
CONCLUSÃO
8.	Das análises anteriores, ante os elementos constantes destes autos, o contexto normativo e as diretrizes jurisprudenciais aplicáveis ao caso, conclui-se:
	(i) não haver violação ao devido processo legal, ao princípio do non bis in idem e qualquer omissão na fundamentação do decisum (itens 5.) ;
	(ii) .1 ter havido responsabilidade da Sra. Rúbria Beniz Gouveia Beltrão pelos débitos relativos ao pagamento de serviços sob responsabilidade da empresa contratada e ao correspondente reajuste contratual aplicado sobre essa irregularidade (itens 6.) ;
	(ii) .2 não ter havido responsabilidade da Sra. Rúbria Beniz Gouveia Beltrão e do Sr. Evandro de Almeida Fernandes pelos débitos relativos ao superfaturamento de quantidades dos serviços de terraplanagem, de pavimentação e de drenagem e ao correspondente débito do reajuste contratual aplicado sobre essa irregularidade (itens 6.) ;
	(iii) não ter havido responsabilidade do Sr. Cícero de Lucena Filho pelo débito relativo ao superfaturamento de quantidades dos serviços de terraplanagem, de pavimentação e de drenagem (itens 7.) ;
8.1	Por todo o exposto, propõe-se dar provimento parcial ao recurso interposto pela Sra. Rúbria Beniz Gouveia Beltrão e provimento integral aos recursos interpostos pelo Srs. Evandro de Almeida Fernandes e Cícero de Lucena Filho.
PROPOSTA DE ENCAMINHAMENTO
9.	Ante ao exposto, submetem-se os autos à consideração superior, propondo-se, com fundamento nos arts 32, inciso I, e 33 da Lei 8.443/1992 e art. 285 do RI/TCU:
a. conhecer do recurso de reconsideração interposto pela Sra. Rúbria Beniz Gouveia Beltrão e, no mérito, dar-lhe provimento parcial para:
a.1 afastar os débitos dos itens 9.3.1, 9.3.2 e 9.3.3;
a.2 reduzir a multa aplicada pelo item 9.4;
b. conhecer do recurso de reconsideração interposto pelo Sr. Evandro de Almeida Fernandes e, no mérito, dar-lhe provimento para:
b.1 afastar os débitos dos itens 9.3.1, 9.3.2 e 9.3.3;
b.2 afastar a multa aplicada pelo item 9.4 e alterar o mérito das suas contas para que sejam julgadas regulares com ressalvas;
c. conhecer do recurso de reconsideração interposto pelo Sr. Cícero de Lucena Filho e, no mérito, dar-lhe provimento para:
c.1 afastar o débito dos itens 9.3.1 e 9.3.2;
c.2 afastar a multa aplicada pelo item 9.4 e alterar o mérito das suas contas para que sejam julgadas regulares com ressalvas
d. dar ciência do acórdão que for prolatado ao recorrente e aos demais interessados, ressaltando-se que o relatório e o voto que o acompanharem podem ser consultados no endereço www.tcu.gov.br/acordaos, no dia seguinte ao de sua oficialização.
2.	O titular da Secretaria de Recursos, conquanto tenha anuído no mérito à proposta do auditor, sugeriu ligeira adequação na proposta de encaminhamento e procedeu à análise da prescrição no caso concreto, conforme manifestação a seguir transcrita (peça 214) :
Trata-se de recursos de reconsideração interpostos por Cícero de Lucena Filho (peça 170) , Evandro de Almeida Fernandes (peça 142) e Rúbria Beniz Gouveia Beltrão (peça 153) , contra o Acórdão 3586/2019-TCU-Primeira Câmara, mantido pelo Acórdão 5547/2019-TCU-Primeira Câmara (peça 146) , ambos sob a relatoria do Ministro Benjamin Zymler.
2. Compartilho do posicionamento do auditor que instruiu o feito, ao propor provimento parcial ao recurso interposto por Rúbria Beniz Gouveia Beltrão e provimento integral aos pedidos apresentados por Evandro de Almeida Fernandes e Cícero de Lucena Filho.
3. Faz-se necessário apenas ajuste redacional na proposta do auditor, tendo em vista que, na forma como está, poderia ensejar interpretação pela exclusão do débito dos itens 9.3.1, 9.3.2 e 9.3.3 para todos os responsáveis, o que não ocorreu, conforme a fundamentação da instrução. Há, apenas, correta proposta no sentido de afastar parcial ou totalmente a responsabilidade dos recorrentes. Mantêm-se os prejuízos imputados e as multas aplicadas aos demais responsáveis, bem como parte do dano atribuído a Rúbria Beniz Gouveia Beltrão.
III
21. De outro lado, verifico que a Subunidade Técnica não realizou análise específica sobre a prescrição das pretensões punitiva e ressarcitória desta Corte, no caso em epígrafe, o que faço nesta assentada.
22. Nessa linha, após o recente julgamento do Supremo Tribunal Federal no âmbito do RE 636.886/AL (tema 899 da repercussão geral) e tendo em vista a jurisprudência até então consolidada desta Corte pela aplicação do Código Civil às discussões sobre prescrição, tem esta Secretaria optado por realizar análise conciliatória, até o trânsito em julgado da deliberação da Suprema Corte ou alteração no entendimento do Tribunal. Em razão disso, cabe tecer considerações específicas sobre o tema.
23. Nessa linha, no âmbito do Recurso Extraordinário 636.886 (tema 899 da repercussão geral) , o Supremo Tribunal Federal afirmou ser "prescritível a pretensão de ressarcimento ao erário fundada em decisão de Tribunal de Contas".
24. Os significativos impactos do acórdão proferido pelo STF no RE 636.886 foram objeto de análise pela Serur no TC 027.624-2018-8. Por economia processual, juntou-se a estes autos (peça 211) cópia das manifestações da secretaria naquele processo, para conhecimento e justificação das premissas utilizadas neste pronunciamento.
25. O Código Civil e a Lei 9.873/1999 constituem as duas referências normativas que, de forma mais consistente, polarizam os debates acerca do regime de prescrição a ser observado no processo de controle externo.
26. Nas situações em que a prescrição não se operou por nenhum dos dois regimes, é possível o imediato julgamento do recurso, pois o desfecho não se alterará qualquer que seja a premissa adotada (imprescritibilidade, prescritibilidade pelo Código Civil ou prescritibilidade pela Lei 9.873/1999) .
27. Já nas demais situações, em que a prescrição tenha ocorrido por algum dos dois regimes, a Serur tem proposto o sobrestamento do processo, notadamente porque o acórdão proferido no RE 636.886/AL ainda está sujeito a embargos declaratórios. Assim, é possível que haja o esclarecimento de pontos importantes da decisão ou mesmo a modulação de seus efeitos, para preservar as ações de controle instauradas com base na jurisprudência até então vigente.
IV
28. No que concerne aos critérios do Acórdão 1441/2016-TCU-Plenário, a prescrição da pretensão punitiva e do débito subordinam-se ao prazo geral de dez anos (CC, art. 205) , contado a partir da data da ocorrência do fato e interrompido pelo ato que ordenar a citação, a audiência ou a oitiva da parte.
29. No caso, as irregularidades atribuídas aos recorrentes se referem a pagamentos por serviços não executados ou com sobrepreço ou gastos com rubricas de responsabilidade da própria empresa, cujas medições irregulares ocorreram entre 30/11/2001 e 27/12/2002  (itens 9.3.1 a 9.3.4 do Acórdão 3576/2019-TCU-Primeira Câmara) , enquanto o despacho que ordenou a citação dos responsáveis data de 11/11/2008 (peça 12, p. 13) . 
30. Logo, verifica-se não ter transcorrido o prazo decenal previsto no art. 205 do CC, não se tendo operado a prescrição da pretensão punitiva ou ressarcitória sob a égide do paradigmático Acórdão 1441/2016-TCU-Plenário.
V
31. Sob a luz da Lei 9.873/1999, considera-se o prazo geral de cinco anos contado da data da prática do ato ou do dia em que tiver cessado infração de caráter permanente ou continuado. 
32. As irregularidades relacionadas aos pagamentos irregulares constituem infrações de caráter continuado, podendo-se considerar como termo a quo do prazo prescricional o dia 27/12/2002, data da última medição irregular realizada (itens 9.3.1 a 9.3.4 do Acórdão 3576/2019-TCU-Primeira Câmara) . 
33. Além disso, a Lei 9.873/1999 prevê como causas interruptivas: I - notificação ou citação do indiciado ou acusado, inclusive por meio de edital; II - qualquer ato inequívoco, que importe apuração do fato; III - decisão condenatória recorrível; IV - qualquer ato inequívoco que importe em manifestação expressa de tentativa de solução conciliatória no âmbito interno da administração pública federal.
34. Desta feita, traço breve histórico dos atos de fiscalização, apuração, julgamento ou de cunho processual adotados no presente processo e no TC Processo 020.111/2005-8, no qual as irregularidades foram investigadas inicialmente, incluindo-se os atos que interromperam a prescrição:
a) em 6/7/2004, assessoria técnica prestou assessoria ao Grupo Executivo do Ministério dos Transportes sobre o Convênio PG-236/2000-00, tendo apresentado planilhas, com constatação de diversos serviços não executados (peça 2, p. 1-14) ;
b) em 18/7/2005, o Ministério dos Transportes apresentou o Relatório Final do Tomador de Contas, considerando irregulares as contas de Cícero de Lucena Filho em relação ao Convênio PG-236/2000-0, imputando-lhe débito (peça 9, p. 18-29) os ora recooram citados nos presentes autos, acerca das irregularidades a eles imputadas (peças 1, p. 140-144 e 153-155; e 2, p. 18) ;
c) em 30/11/2005, o Tribunal prolatou o Acórdão 2052/2005-TCU-Plenário (Relator Ministro XXXXX) , encaminhando ao Ministério dos Transportes informação sobre irregularidades identificadas no TC Processo 020.111/2005-8, incluindo fatos debatidos nos presentes autos, para que fossem tratadas na TCE instaurada naquele órgão (peça 10, p. 15-21) ;
d) em 2/12/2005, o Instituto Nacional de Criminalística da Polícia Federal elaborou laudo de exame sobre as obras objeto do Convênio PG -236/2000-00 (peça 15, p. 44-54; e 16) ;
e) em 16/12/2008, a Secretaria de Controle Externo no Estado da Paraíba (Secex/PB) , com base no laudo da Polícia Federal, elaborou instrução, propondo citação dos responsáveis (peça 11, p. 53-; e 12, p. 1-11) ;
f) em 6, 12 e 21/3/2009, os recorrentes foram citados no presente processo (peças 22, p. 35, 27-33, 42, 48 e 52) ;
g) em 27/7/2011, o Relator a quo, Ministro Augusto Nardes, determinou o retorno dos autos à então Secob-2 para emitir juízo sobre o laudo pericial da Polícia Federal (peça 13, p. 71-72) ;
h) em 14/9/2012, o Secretário da Secob-2 se manifestou favorável à proposta de auditor da unidade em instrução, com vistas a diligência ao Departamento de Polícia Federal e à Prefeitura Municipal de João Pessoa, para obtenção de informações destinadas a subsidiar a análise determinada pelo Relator (peças 47-49) ;
i) em 14/7/2015, o Ministro Relator acatou pedido de acesso aos autos solicitado por Rúbria Beniz Gouveia Beltrão, bem como deliberou sobre proposta da unidade técnica de alteração do grau de confidencialidade do processo, de sigiloso para restrito (peça 69) ; 
i) em 29/9/2016, a SeinfraRodovia analisou as informações encaminhadas pelos órgãos diligenciados e as alegações de defesa das partes e apresentou proposta de mérito ao Tribunal (peças 86-88) ;
j) em 7/5/2019, o Tribunal prolatou o acórdão recorrido.
35. Como se pode notar no histórico acima, há hiato de mais de três anos entre a análise da Secob-2, em 14/9/2012 (peças 47-49) e a manifestação da SeinfraRodovia, em 29/9/2016 (peças 86-88) , despacho relevante que demonstrasse impulso processual, mas apenas discussão relacionada à concessão de vista dos autos, que estavam protegidos pelo sigilo.
36. A jurisprudência dos Tribunais Regionais Federais é vasta em explicitar não ser qualquer espécie de despacho ou manifestação do órgão capaz de impedir a prescrição intercorrente ou interromper o prazo prescricional.
37. Os meros atos de expediente, sem conteúdo decisório ou com caráter apenas de impulso processual não tem o condão de obstar a decretação da prescrição intercorrente. Citem-se, nesse sentido, os seguintes precedentes de Tribunais Regionais Federais:
PROCESSUAL CIVIL E TRIBUTÁRIO. EXECUÇÃO FISCAL. IBAMA. MULTA AMBIENTAL. AUTO DE INFRAÇÃO. PROCESSO ADMINISTRATIVO PARALISADO POR MAIS DE TRÊS ANOS. PRESCRIÇÃO INTERCORRENTE (§ 1º DO ART. 1º DA LEI 9.873/1999. (08) 1. Incide a prescrição no procedimento administrativo paralisado por mais de três anos, pendente de julgamento ou despacho, na forma da Lei nº 9873/99, art. 1º, § 1º. 2. A movimentação processual constituída de meros despachos e encaminhamentos a setores distintos do órgão administrativo não representam ato inequívoco apto a interromper a prescrição (art. 2º da Lei 9.873/1999) . Precedentes. 3. Na hipótese dos autos, restou configurada a inércia da administração e o reconhecimento da prescrição intercorrente do procedimento administrativo. 4. Apelação não provida.
 (TRF-Primeira Região. Sétima Turma. Apelação Cível 0000337-39.2016.4.01.3823. e-DJF1 24/1/2020) 
APELAÇÕES E REMESSA OFICIAL. ADMINISTRATIVO. AGÊNCIA NACIONAL DE PETRÓLEO - ANP. AUTO DE INFRAÇÃO. MULTA. AUSÊNCIA DE INFORMAÇÕES AOS CONSUMIDORES ACERCA DA NOCIVIDADE, PERICULOSIDADE E USO DOS COMBUSTÍVEIS. PRESCRIÇÃO INTERCORRENTE RECONHECIDA DE OFÍCIO. LEI 9.873/99. SENTENÇA REFORMADA. 1. O Auto de infração sob análise foi lavrado pela Agência Reguladora pertinente por haver a empresa-autora deixado de fornecer informações aos consumidores acerca da nocividade, da periculosidade e do correto uso dos combustíveis automotivos. 2. Aplica-se ao caso o §1º do art. 1º da Lei 9.873/1999, cujo conteúdo dispõe que: "Incide a prescrição no procedimento administrativo paralisado por mais de três anos, pendente de julgamento ou despacho, cujos autos serão arquivados de ofício ou mediante requerimento da parte interessada, sem prejuízo da apuração da responsabilidade funcional decorrente da paralisação, se for o caso". 3. Importante frisar que meros atos instrutórios não têm o condão de interromper o prazo prescricional, vez que não se encaixam às hipóteses previstas no art. 2º da Lei 9.873/99. 4. Assim, extrapolado o período de 3 (três) anos previsto no retro citado dispositivo entre o termo final do prazo de apresentação da defesa pelo Administrado (23.10.2001) e o despacho de natureza saneadora que determinou remessa de sua cópia ao autuado com o fim de que ele, querendo, apresentasse alegações finais (05.11.2004) , forçoso reconhecer, ex officio, a ocorrência da prescrição intercorrente da pretensão punitiva da Administração. 5. Reconhecida, de ofício, a ocorrência da prescrição intercorrente e declarada a nulidade do impugnado procedimento administrativo, além das penalidades dele decorrentes. Prejudicados os recursos de apelação e a remessa oficial.
 (TRF-Sexta Turma. Apelação Cível 0032581-76.2005.4.01.3800. e-DJF1 17/09/2014) 
36. Destaco que, no decorrer desse período, houve, instrução da unidade técnica e despacho do Ministro Relator destinados apenas a autorizar o acesso da responsável Rúbria Beniz Gouveia Beltrão aos autos, sem qualquer conteúdo decisório ou de impulso processual. 
36. Sobre esse ponto, verifiquei, ao consultar os autos, que ocorreu discussão sobre a definição do relator do processo (peça 2, p. 139-143) . Uma vez solucionada a controvérsia, sendo a última manifestação sobre o assunto despacho do Secretário-Geral de Controle Externo, de 4/3/2010 (peça 2, p. 142-143) , não identifico qualquer movimentação do processo até a prolação do julgado citado.
37. Assim, não obstante não se tenha atingido o prazo prescricional de cinco anos entre os eventos interruptivos, incide a prescrição intercorrente no procedimento administrativo paralisado por mais de três anos, pendente de julgamento ou despacho, nos termos do §1º do art. 1º da Lei 9.873/1999.
38. Dessa forma, com fundamento na Lei 9.873/1999, observo que o prazo prescrição intercorrente transcorreu no decorrer da tramitação do presente processo, inviabilizando-se o exercício das pretensões punitiva e ressarcitória por esta Corte.
39. De outra sorte, esta Secretaria tem optado pelo sobrestamento do feito ao identificar a ocorrência da prescrição por qualquer dos paradigmas que conduzem majoritariamente o debate nesta Corte e diante da pendência de trânsito em julgado do 636.886/AL (tema 899 da repercussão geral) . 
40. Ressalto, por fim, que eventual conclusão pela prescrição das pretensões punitiva e ressarcitória desta Corte em relação aos recorrentes deverá ser estendida aos demais responsáveis julgados em solidariedade com eles.
VI
41. Ante o exposto, divirjo das propostas divergentes do auditor e do Diretor da Subunidade Técnica, propondo:
a) sobrestar os autos até que sobrevenha o trânsito em julgado do RE 636.886/AL (tema 899 da repercussão geral) ou posterior deliberação do Tribunal acerca do tema;
b) comunicar a deliberação que vier a ser proferida por esta Corte ao recorrente, à Procuradoria da República no Estado do Pará e aos demais interessados.
3.	O membro do Ministério Público junto ao TCU, neste ato representado pela Procuradora-Geral, Dra. Cristina Machado da Costa e Silva, assim se manifestou (peça 219) , verbis:
Trata-se de recursos de reconsideração interpostos pelos Senhores Evandro de Almeida Fernandes (ex-secretário de infraestrutura) , Rúbria Beniz Gouveia Beltrão (ex-secretária adjunta de infraestrutura) e Cícero de Lucena Filho (ex-prefeito) , por meio dos quais se insurgem contra o Acórdão n.º 3.576/2019-TCU-1.ª Câmara, que julgou irregulares as contas dos recorrentes e de outros responsáveis, com condenação em débito e aplicação da multa do art. 57 da Lei n.º 8.443/1992, decisão mantida pelo Acórdão n.º 5.547/2019-TCU-1.ª Câmara (embargos de declaração opostos pelos Senhores Cícero de Lucena Filho e Rúbria Beniz Gouveia Beltrão em face do acórdão condenatório) .
2.	Originalmente, o processo tratou de TCE instaurada pela Comissão de Tomada de Contas Especial designada pelo Inventariante do extinto Departamento Nacional de Estradas de Rodagem, em razão de supostas irregularidades no Convênio PG-236/2000-00, celebrado entre o DNER e a Prefeitura Municipal de João Pessoa, que tinha por objeto a execução de diversas obras de infraestrutura urbana na municipalidade, inclusive a construção do Viaduto Cristo Redentor (Viaduto do Ceasa) , na BR-230/PB.
3.	Os recursos previstos para a execução das obras e serviços do convênio foram de R$ 5.263.157,89 (R$ 5.000.000,00 do concedente e R$ 263.157,89 de contrapartida municipal) . Para a execução do objeto, foi firmado o Contrato n.º 9/2001, no montante de R$ 3.321.776,60, entre a Prefeitura de João Pessoa, representada por sua Secretaria da Infraestrutura, e a empresa Setor - Serviços Técnicos e Obras Rodoviárias Ltda.
4.	A instrução da Serur à peça 212 apresenta o histórico completo dos autos. No que interessa aos recorrentes, mencionem-se as seguintes irregularidades, conforme a derradeira instrução que antecedeu a prolação do acórdão condenatório, elaborada pela SeinfraRodovia em setembro de 2016 (peça 86) : i) pagamento por serviços não executados de terraplanagem, pavimentação e drenagem do viaduto e seus acessos (superfaturamento de quantitativos; débito de R$ 276.625,43) ; ii) pagamentos por serviços cuja responsabilidade de custeio era da própria empresa contratada (débito de R$ 27.760,26) ; iii) pagamento a maior a título de reajuste contratual (dividido em duas parcelas: R$ 16.985,75, decorrente do reajuste contratual aplicado sobre o superfaturamento de quantitativos; e R$ 2.012,62, decorrente do reajuste contratual aplicado sobre o pagamento por serviços cuja responsabilidade de custeio era da contratada) .
5.	A Unidade Técnica propugnou pela responsabilização do Senhor Oswaldo Pessoa de Aquino (Diretor da Divisão de Execução de Obras da Seinfra/PMJP) pelo superfaturamento de quantidades e pelo pagamento a título de reajuste contratual sobre esse valor, e da Senhora Rúbria Beniz Gouveia Beltrão (Secretária Adjunta da Seinfra/PMJP) pelo pagamento por serviços cuja responsabilidade era da própria empresa contratada e pelo correspondente pagamento a título de reajuste contratual sobre essa parcela, além da empresa SETOR - Serviços Técnicos e Obras Rodoviárias Ltda. Esta representante do Ministério Público de Contas, no parecer à peça 94, anuiu com a proposta da SeinfraRodovia, porém adicionou como responsável pela irregularidade do superfaturamento de quantidades o Senhor Geronildo Alves Fernandes (Gerente do Núcleo de Pavimentação da Seinfra/PMJP) .
6.	O Relator a quo, Ministro Benjamin Zymler, com a aquiescência dos demais Ministros da 1.ª Câmara, acatou a proposta da Unidade Técnica, com o acréscimo sugerido no parecer deste Parquet, mas, com relação ao débito originado do superfaturamento de quantidades e correspondente pagamento a maior a título de reajuste contratual, estendeu a responsabilidade para os Senhores Cícero de Lucena Filho (ex-prefeito) , Evandro de Almeida Fernandes (ex-secretário de infraestrutura) e Rúbria Beniz Gouveia Beltrão (ex-secretária adjunta de infraestrutura) . A empresa SETOR - Serviços Técnicos e Obras Rodoviárias Ltda. foi condenada solidariamente por todos os débitos apurados. Contra a decisão condenatória (Acórdão n.º 3.576/2019-TCU-1.ª Câmara) , foram opostos embargos de declaração pelos Senhores Cícero de Lucena Filho e Rúbria Beniz Gouveia Beltrão, conhecidos e rejeitados pelo Acórdão n.º 5.547/2019-TCU-1.ª Câmara.
7.	A Serur delimitou o exame dos recursos ao enfrentamento de três questões (instrução à peça 212) : i) se houve violação ao devido processo legal, ao princípio do non bis in idem e omissão na fundamentação do decisum no julgamento dos atos da Senhora Rúbria Beniz Gouveia Beltrão; ii) se houve responsabilidade da Senhora Rúbria Beniz Gouveia Beltrão e do Senhor Evandro de Almeida Fernandes pelo débito; e iii) se houve responsabilidade do Senhor Cícero de Lucena Filho pelo débito. A primeira questão foi respondida negativamente. Quanto às segunda e terceira questões, a Unidade Instrutiva entendeu permanecer a responsabilidade da Senhora Rúbria Beniz Gouveia Beltrão pelos débitos relativos ao pagamento de serviços sob responsabilidade da empresa contratada e ao correspondente reajuste contratual aplicado sobre essa irregularidade, e afastar a responsabilidade dos três recorrentes pelo débito relativo ao superfaturamento de quantidades dos serviços de terraplanagem, de pavimentação e de drenagem e ao correspondente reajuste contratual aplicado sobre essa parcela (pelo débito específico do reajuste não havia respondido o ex-prefeito) .
8.	A proposta de encaminhamento da Serur é por conhecer dos recursos de reconsideração interpostos pelos três recorrentes, dar provimento parcial ao recurso da Senhora Rúbria Beniz Gouveia Beltrão, afastando-lhe os débitos dos itens 9.3.1, 9.3.2 e 9.3.3 do acórdão recorrido, bem como reduzindo-lhe a multa aplicada pelo item 9.4, e dar provimento aos recursos dos Senhores Evandro de Almeida Fernandes e Cícero de Lucena Filho, afastando-lhes os débitos dos itens 9.3.1, 9.3.2 e 9.3.3, bem como a multa aplicada pelo item 9.4, com alteração do mérito de suas contas para que sejam julgadas regulares com ressalva.
9.	Manifestamo-nos de acordo com as análises e propostas de mérito da Serur, cuja instrução apresentou fundamentação idônea e demonstrou razões suficientes para excluir total ou parcialmente a responsabilidade dos recorrentes pelo débito e multa.
10.	Quanto à exclusão da responsabilidade dos três recorrentes em relação ao superfaturamento de quantidades, concorda-se com o núcleo do argumento exposto pela Serur, que, após analisar o contexto fático, em conjunto com as alegações recursais, concluiu que nenhum dos requisitos para a responsabilização das autoridades delegantes estava demonstrado nos autos, quais sejam, a existência de fiscalização deficiente (culpa in vigilando) , o conhecimento do ato irregular e a má escolha do agente delegado (culpa in elegendo) . Como lembrou a Serur, a SeinfraRodovia já havia afastado a responsabilidade desses recorrentes (peça 86) , o que foi referendado por esta representante do Parquet (peça 94) .
11.	Importa consignar que os autores do recurso ocupavam cargos de gestão na Prefeitura de João Pessoa (secretário de infraestrutura, secretária adjunta de infraestrutura e prefeito) , e suas responsabilizações decorreram de uma irregularidade diretamente relacionada à etapa de execução e fiscalização da obra, em que quantitativos foram medidos e pagos além daqueles efetivamente empregados. A questão que se coloca nos autos é avaliar se era razoável exigir dos gestores, no exercício de supervisão dos trabalhos de fiscalização do contrato, que eles tivessem conhecimento das medições irregulares e condições prontas de agir para evitar o superfaturamento de quantidades.
12.	Como destacou a Serur, a imputação de débito aos dois ex-secretários de infraestrutura decorreu do fato de que eles não tomaram as providências e precauções necessárias diante das irregularidades que vinham sendo noticiadas pela imprensa à época do convênio, da rejeição da 2.ª Prestação de Contas ocorrida em abril de 2002 e da apuração em curso no Tribunal de Contas do Estado da Paraíba desde 2001. No entanto, como bem observado na instrução técnica, embora houvesse na época indícios de diversas irregularidades no ajuste, cujo conhecimento dos gestores era esperado, nenhuma informação específica havia sobre a ocorrência de medição irregular dos quantitativos, que, aliás, só veio a ser revelada em dezembro de 2008, por ocasião da elaboração do Laudo Pericial n.º 3.114/05- INC/DPF.
13.	Como se extrai do Voto do acórdão vergastado, teriam os ex-secretários sido omissos diante de notícias e procedimentos em curso que, à época, já apontavam a existência de irregularidades na execução do ajuste. Porém, nenhum desses apontamentos alertava sobre falhas e atos irregulares nas medições realizadas pelos fiscais, mas tratavam de alterações de projeto e de execução sem a devida aprovação e de irregularidades na licitação, no contrato e nos termos aditivos. Nesse sentido, não há que se falar em conduta omissiva se não houve conhecimento pontual da irregularidade pelo gestor contemporaneamente aos fatos, ou a tempo de adotar medidas corretivas. No máximo, tais omissões poderiam ensejar aplicação de multa pelo Tribunal, no entanto, não foram elas objeto da presente TCE.
14.	Ao enfatizar trecho da instrução da SeinfraRodovia que afastou a responsabilidade dos responsáveis (peça 86) , a Serur lembrou que as medições de quantitativos fornecidas pelos fiscais acompanharam os valores projetados. Seria, pois, de excessivo rigor exigir que os ex-secretários verificassem cada um dos itens medidos por ocasião da aprovação das medições, se os valores guardavam coerência com o projeto. Ou seja, não havia sinais da prática de atos deficientes pelos agentes delegados (fiscais) ou vícios de fácil constatação nas medições que possibilitassem aos agentes delegantes (secretários de infraestrutura) perceberem as irregularidades segundo um critério mínimo de cuidado exigível. Como também mostram os autos, a fiscalização e as medições do contrato eram acompanhadas por empresa de renome, vinculada à Universidade Estadual de Campina Grande-PB, bem como a atividade fiscalizatória foi realizada por engenheiro do quadro efetivo da Prefeitura do município.
15.	Saliente-se que a imputação de débito por ato irregular exige que a conduta atribuível a responsável tenha relação direta e imediata com o dano produzido. No caso de superfaturamento por quantidade, os fiscais que elaboram as medições possuem a responsabilidade primária pela correção das informações em relação aos quantitativos executados. Isso não exclui a possibilidade de responsabilização dos superiores hierárquicos que validam e assinam as medições enviadas pelos fiscais. Porém, requisitos adicionais devem ser observados, para que não se desnaturem as funções distintas exercidas por gestores de contratos e fiscais de obra. Assim, sem comprovação de culpa in vigilando ou de culpa in elegendo, ou de ciência inequívoca do agente delegante de irregularidade praticada pelo agente delegado, incabível a extensão de responsabilidade pelo débito ao superior hierárquico, por evidente ausência de nexo causal.
16.	Por fim, percebe-se que a assinatura dos boletins de medição pelos ex-secretários teve um caráter mais de chancela dos atos fiscalizatórios para prosseguimento do procedimento de ordenação de despesas do que de verificação e confirmação de dados, visto que não havia indício visível de irregularidade nas medições, o que exigiria dos recorrentes, se essa última hipótese fosse válida, ida a campo para conferência do trabalho feito pelos fiscais.
17.	Em relação à responsabilidade pelo débito do ex-prefeito, embora com algumas variantes, seguiu a instrução técnica linha semelhante de argumentação para acolhimento do recurso dos ex-secretários, com a qual anuímos. Como demonstrou a Serur, os fatos que motivaram a responsabilização do Senhor Cícero de Lucena Filho decorreram de causas sem qualquer relação com o superfaturamento de quantitativo. Portanto, aplicam-se à situação concreta do ex-prefeito as mesmas observações acima quanto à falta dos requisitos necessários para a condenação do superior hierárquico.
18.	Quanto à manutenção da responsabilidade da Senhora Rúbria Beniz Gouveia Beltrão em relação ao pagamento de serviços sob responsabilidade da empresa contratada, perfilhamos o mesmo entendimento da Serur. Nesse caso, a conduta da recorrente foi ter assinado o 3.º Termo Aditivo ao Contrato n.º 9/2001, prevendo a inclusão de alguns serviços que, nos termos do edital, eram de inteira responsabilidade da contratada. Portanto, há relação direta do dano com a conduta da ex-secretária adjunta, pois não teria ocorrido o pagamento em duplicidade dos serviços se não tivesse sido celebrado o aditivo irregular. Em reforço, a Serur apresentou precedente do TCU que discute a imposição de condições e limites para que as alterações contratuais não se tornem ilegais ou abusivas.
19.	O Senhor Secretário da Serur, em pronunciamento à peça 214, compartilhou do posicionamento do auditor à peça 212, no que respeita ao provimento parcial do recurso interposto pela Senhora Rúbria Beniz Gouveia Beltrão e ao provimento integral dos pedidos dos Senhores Evandro de Almeida Fernandes e Cícero de Lucena Filho. No entanto, trouxe duas observações adicionais, que serão abordadas a seguir.
20.	Em primeiro lugar, propôs ajustar a redação sugerida pelo auditor no encaminhamento, de modo a esclarecer que não se está excluindo o débito dos itens 9.3.1, 9.3.2 e 9.3.3 para todos os responsáveis, mas apenas dos recorrentes, conforme afastamento parcial ou total de suas responsabilidades. Assim, estariam mantidos os prejuízos imputados e as multas aplicadas aos não recorrentes, bem como a parcela do dano atribuído à Senhora Rúbria Beniz Gouveia Beltrão.
21.	Concorda-se com a conclusão do Senhor Secretário. Nos termos do art. 161 do Regimento Interno/TCU, havendo mais de um responsável pelo mesmo fato, a defesa apresentada por um deles aproveitará a todos, mesmo ao revel, no que concerne às circunstâncias objetivas, e não aproveitará no tocante aos fundamentos de natureza exclusivamente pessoal. A proposta de acatamento dos recursos de reconsideração sob exame tem por fundamento a não demonstração da relação de causalidade entre as omissões de providências atribuídas aos recorrentes e o prejuízo ao erário derivado do superfaturamento de quantidades. Não se concluiu pela inexistência da irregularidade ou equívoco na quantificação do dano, situações que permitiriam que a defesa dos gestores pudesse ser aproveitada pelos demais responsáveis. Ao invés disso, os recorrentes demonstraram ausência de fundamentação para sua condenação subjetiva, por não restarem presentes os pressupostos mínimos exigíveis.
22.	Em segundo lugar, o Senhor Secretário verificou que a Subunidade Técnica não havia realizado análise específica sobre a prescrição das pretensões punitiva e ressarcitória do TCU, tendo decidido, portanto, fazê-la na peça do pronunciamento.
23.	O titular da Serur lembrou que os impactos do acórdão proferido pelo STF no RE n.º 636.886 foram objeto de análise pela Serur no TC Processo 027.624/2018-8. O trecho abaixo, transcrito do pronunciamento da Unidade (peça 214) , explica o entendimento que a Serur tem adotado sobre o tema em suas instruções técnicas.
25. O Código Civil e a Lei 9.873/1999 constituem as duas referências normativas que, de forma mais consistente, polarizam os debates acerca do regime de prescrição a ser observado no processo de controle externo.
26. Nas situações em que a prescrição não se operou por nenhum dos dois regimes, é possível o imediato julgamento do recurso, pois o desfecho não se alterará qualquer que seja a premissa adotada (imprescritibilidade, prescritibilidade pelo Código Civil ou prescritibilidade pela Lei 9.873/1999) .
27. Já nas demais situações, em que a prescrição tenha ocorrido por algum dos dois regimes, a Serur tem proposto o sobrestamento do processo, notadamente porque o acórdão proferido no RE 636.886/AL ainda está sujeito a embargos declaratórios. Assim, é possível que haja o esclarecimento de pontos importantes da decisão ou mesmo a modulação de seus efeitos, para preservar as ações de controle instauradas com base na jurisprudência até então vigente.
24.	A partir das informações do caso concreto, sob os critérios do Acórdão 1441/2016-TCU-Plenário, concluiu que não se operou a prescrição da pretensão punitiva ou ressarcitória segundo o prazo decenal do Código Civil. Por outro lado, ao aplicar a Lei n.º 9.873/1999, não obstante não ter sido verificado o atingimento do prazo prescricional geral de cinco anos entre os eventos interruptivos, constatou a ocorrência da prescrição intercorrente de três anos na tramitação do processo.
25.	Assim, ante a identificação da ocorrência da prescrição por um dos paradigmas que a Serur adota, no caso aquele definido no art. 1.º, § 1.º, da Lei n.º 9.873/1999, o titular da Serur propôs, em divergência aos pareceres das peças 212 e 213, sobrestar os autos até que sobrevenha o trânsito em julgado do RE n.º 636.886 (tema 899 da repercussão geral) ou posterior deliberação do Tribunal acerca do tema.
26.	A exemplo da peça 214, relativamente à questão da prescrição nos processos do TCU, faremos algumas considerações neste parecer. Conforme comentado, a matéria foi objeto de repercussão geral admitida pelo Supremo Tribunal Federal no Recurso Extraordinário n.º 636.886 (tema 899) . A decisão do julgamento foi publicada em 20/4/2020, enunciando-se a tese de que "é prescritível a pretensão de ressarcimento ao erário fundada em decisão de Tribunal de Contas".
27.	Diante deste novo cenário, deve ser analisada a questão da prescrição levando-se em conta o recente pronunciamento do STF, com o fim de verificar a aplicação, à hipótese dos autos, do novo entendimento firmado sobre o sentido e alcance do art. 37, § 5.º, da ConstituiçãoFederal
Prescritibilidade da pretensão de ressarcimento fundada em decisão de Tribunal de Contas
28.	Como mencionado, a matéria foi objeto de repercussão geral admitida pelo Supremo Tribunal Federal no Recurso Extraordinário 636.886 (tema 899) . Por ocasião do julgamento do RE, foi fixado o entendimento de que "é prescritível a pretensão de ressarcimento ao erário fundada em decisão de Tribunal de Contas".
29.	Para melhor compreensão do alcance dessa tese, cumpre transcrever trecho do voto condutor daquele julgamento, da lavra do Ministro Relator Alexandre de Moraes:
	"Em conclusão, nos termos das fundamentações e decisões Plenárias do SUPREMO TRIBUNAL FEDERAL, somente são imprescritíveis as ações de ressarcimento ao erário fundadas na prática de ato de improbidade administrativa doloso tipificado na Lei de Improbidade Administrativa Lei 8.429/1992 (TEMA 897) . Em relação a todos os demais atos ilícitos, inclusive àqueles atentatórios à probidade da administração não dolosos e aos anteriores à edição da Lei 8.429/1992, aplica-se o TEMA 666, sendo prescritível a ação de reparação de danos à Fazenda Pública.
	Entendo que, as razões que levaram a maioria da CORTE a estabelecer excepcional hipótese de imprescritibilidade, no tema 897, não estão presentes em relação as decisões do Tribunal de Contas que resultem imputação de débito ou multa, e, que, nos termos do §3º, do artigo 71 da CF, tem eficácia de título executivo; sendo, portanto, prescritível a pretensão de ressarcimento ao erário fundada nessas decisões; uma vez que, (a) a Corte de Contas, em momento algum, analisa a existência ou não de ato doloso de improbidade administrativa; (b) não há decisão judicial caracterizando a existência de ato ilícito doloso, inexistindo contraditório e ampla defesa plenos, pois não é possível ao imputado defender-se no sentido da ausência de elemento subjetivo.
	Ressalte-se, ainda, que, com base nas decisões do Tribunal de Contas, paralelamente à ação de execução, será possível o ajuizamento de ação civil de improbidade administrativa para, garantido o devido processo legal, ampla defesa e contraditório, eventualmente, condenar-se o imputado, inclusive a ressarcimento ao erário, que, nos termos da tese fixada no TEMA 897, será imprescritível."
30.	Não resta dúvida, portanto, que o STF sedimentou o entendimento de que são prescritíveis as pretensões de ressarcimento fundadas em decisões do TCU, excepcionando apenas aquelas ações que configurem atos de improbidade administrativa dolosos tipificados na Lei n.º 8.429/92.
31.	Impende salientar que o instituto da repercussão geral apresenta o chamado efeito multiplicador, ou seja, o de possibilitar que o Supremo Tribunal Federal decida uma única vez e que, a partir dessa decisão, os processos idênticos sejam atingidos. No regime da repercussão geral introduzido pela Emenda Constitucional n.º 45/2004, o STF divulga previamente a conclusão sobre a questão constitucional controversa exatamente para possibilitar sua utilização imediata como orientação aos demais órgãos julgadores, sendo certo que esse efeito erga omnes também atinge o TCU na apreciação das matérias de sua competência.
32.	Não se olvide ainda do entendimento consolidado da Suprema Corte no sentido de que a existência de precedente firmado pelo Plenário autoriza o julgamento imediato de causas que versem sobre o mesmo tema, independentemente da publicação ou do trânsito em julgado do "leading case" (ARE 673.256-AgR, rel. Min. Rosa Weber; ARE 930.647-AgR/PR, rel. Min. Roberto Barroso; RE 611.683-AgR/DF, rel. Min. Dias Toffoli, entre outros) .
33.	Adicionalmente, deve ser considerado que a prescrição e a decadência são matérias de ordem pública que podem ser arguidas em qualquer tempo e grau de jurisdição e, inclusive, ser reconhecidas de ofício pelo julgador, o que nos leva à convicção de que o novo entendimento veiculado pelo RE 636.886 (tema 899) tem aplicação imediata a todos os processos em curso no TCU, independentemente da época da ocorrência dos fatos.
Prescritibilidade das pretensões reparatória e executória
34.	Embora a controvérsia dirimida no RE 636.886 tenha sido circunscrita à prescrição ocorrida no curso da execução, quando o dano ao erário já havia sido objeto de acertamento, materializado em acórdão condenatório proferido pelo TCU, é necessário considerar as razões essenciais da decisão, para identificar seus reflexos também no que diz respeito à prescrição reparatória.
35.	Observa-se que, para resolver a lide, o STF concluiu que a ressalva constante da parte final do art. 37, § 5.º, da Constituição Federal ("ressalvadas as respectivas ações de ressarcimento") não criou uma hipótese de imprescritibilidade apta a alcançar as decisões dos Tribunais de Contas. É o que se depreende do seguinte trecho do Voto do Ministro Alexandre de Moraes:
	"A ressalva que permaneceu no § 5º do art. 37 da CF (ressalvadas as respectivas ações de ressarcimento) , mesmo após a retirada da expressão QUE SERÃO IMPRESCRITÍVEIS [expressão excluída por emenda do Plenário quando da apresentação do Projeto de Constituição da Comissão de Sistematização], teve por finalidade evitar, principalmente, uma anomia em relação à possibilidade de ressarcimento ao erário em face de responsabilização pela prática de eventuais atos ilícitos, enquanto ainda não tipificados pela lei exigida no § 4º do art. 37 da CF como atos de improbidade administrativa. 
	A ressalva prevista no § 5º do art. 37 da CF não pretendeu estabelecer uma exceção implícita de imprescritibilidade, mas obrigar constitucionalmente a recepção das normas legais definidoras dos instrumentos processuais e dos prazos prescricionais para as ações de ressarcimento do erário, inclusive referentes a condutas ímprobas, mesmo antes da tipificação legal de elementares do denominado ato de improbidade (Decreto 20.910/1932, Lei 3.164/1957, Lei 3.502/1958, Lei 4.717/1965, Lei 7.347/1985, Decreto-Lei 2.300/1986) ; mantendo, dessa maneira, até a edição da futura lei e para todos os atos pretéritos, a ampla possibilidade de ajuizamentos de ações de ressarcimento."
36.	Ocorre que, no âmbito do processo perante o TCU, a proteção do art. 37, § 5.º, da CF, era a fonte utilizada na defesa da imprescritibilidade tanto na fase condenatória como no curso da execução dos títulos extrajudiciais consubstanciados nos seus acórdãos.
37.	Nesse diapasão, é forçoso concluir que também é prescritível a pretensão de ressarcimento exercida pelo TCU com o fim de apurar a ocorrência de prejuízo ao erário e condenar o agente que lhe deu causa. Essa conclusão resulta das razões de decidir utilizadas na paradigmática decisão da Corte Suprema, que delimitaram o sentido e o alcance da ressalva contida no art. 37, § 5.º, da Constituição Federal.
Regras prescricionais aplicáveis
38.	Na situação específica do RE 636.886, que tratou da prescrição da pretensão ressarcitória na fase de execução de julgado do TCU, o STF aplicou as regras de prescrição contidas na Lei de Execução Fiscal (conjugada com os dispositivos pertinentes do Código Tributário Nacional) .
39.	As regras da Lei de Execução Fiscal, no entanto, não se prestam a disciplinar a prescrição da pretensão reparatória do TCU na fase anterior à formação do respectivo título executivo extrajudicial consubstanciado em seu acórdão condenatório.
40.	Ocorre que não há norma legal específica que discipline a prescrição no processo de controle externo, o que faz necessária a utilização da analogia para suprir essa lacuna, buscando-se um sistema normativo já existente que seja mais compatível com as atividades de identificação de dano e de imputação de responsabilidades levadas a efeito pelo TCU.
41.	Aqui defendemos que deva ser aplicado o mesmo marco normativo prescricional tanto para a pretensão punitiva do Tribunal quanto para a sua pretensão de ressarcimento do dano ao erário. Isso se justifica na medida em que o instituto da prescrição busca indicar se ainda é possível ao Tribunal de Contas exercer a apuração e julgamento dos fatos, independentemente do desfecho do processo (imputação de débito ou aplicação de sanções) . Ademais, sob a perspectiva do tempo como vetor da segurança jurídica e da própria prescrição como elemento indissociável do devido processo legal, a fixação de um prazo prescricional também objetiva não comprometer a possibilidade de defesa do responsável. E sua defesa normalmente se refere a fatos em relação aos quais teve participação ou conhecimento, independentemente de, após a apuração, as consequências de sua responsabilidade se situarem no âmbito do ressarcimento ou da sanção.
42.	Cabe pontuar que houve ampla discussão acerca da prescrição da pretensão punitiva no Tribunal, que culminou com a adoção do prazo de dez anos do Código Civil (Acórdão 1441/2016-TCU-Plenário) , em detrimento do regime de prescrição quinquenal da Lei n.º 9.873/1999, o qual então nos parecia mais adequado, conforme expusemos detalhadamente em manifestação exarada nos autos do TC Processo 020.635/2004-9.
43.	Naquela oportunidade, já não vislumbrávamos fundamentos jurídicos sólidos para a adoção do Código Civil como referencial analógico a ser utilizado pelo Tribunal de Contas da União em matéria de prescrição, senão apenas uma aparente escolha conservadora pelo prazo mais dilatado para o exercício da jurisdição de Controle Externo.
44.	Parecia-nos que a opção pelo prazo prescricional quinquenal previsto na Lei n.º 9.873/1999 era a mais consentânea com a atuação estatal de Controle Externo, por dispor expressamente sobre o exercício da ação punitiva pela Administração Pública Federal, direta e indireta, como também por prever o lustro como o prazo para o perecimento do direito de agir da Administração Pública.
45.	Com efeito, embora o controle externo não seja exercido com respaldo no poder de polícia mencionado no art. 1.º do diploma legal supra, a atuação punitiva de ambos apresenta mais similaridades do que diferenças, autorizando o uso da analogia. Uma das semelhanças é a inexistência de partes em ambos os processos administrativos, tanto o punitivo derivado do poder de polícia quanto aquele exercido pelo TCU, nos quais, também, o órgão estatal exerce independentemente de provocação de outrem o direito de perseguir e de punir (jus persequendi e jus puniendi) , aproximando as duas esferas de atuação sobremaneira.
46.	Ademais, observávamos que a Lei n.º 9.873/1999 disciplinava a prescrição em sua integralidade, estabelecendo um prazo geral de 5 anos, incidente sobre todo e qualquer fato que enseja a pretensão punitiva da União, com disposições sobre termo inicial de contagem do prazo, interrupção e suspensão.
47.	Também a previsão da prescrição intercorrente no prazo de 3 (três) anos (art. 1.º, § 1.º, da lei) se afigura medida harmônica com o exercício do Controle Externo, como forma de evitar que a inércia e morosidade do Poder Público se estendam indefinidamente, constituindo importante instrumento de segurança jurídica e de estabilidade das relações jurídicas, que recomendava a integração analógica por meio da Lei n.º 9.873/1999.
48.	De todo modo, o Tribunal perfilhou entendimento diverso, tendo uniformizado sua jurisprudência quanto à prescrição da pretensão punitiva com a adoção do prazo decenal geral do Código Civil (Acórdão 1441/2016-TCU-Plenário) .
49.	No entanto, entendemos que, com o recente reconhecimento da prescritibilidade do débito pelo STF, faz-se necessário revisitar toda a matéria.
50.	Em situações que versavam sobre sanções aplicadas pelo TCU, a prescrição foi discutida pelo STF em julgamentos posteriores ao Acórdão 1441/2016-TCU-Plenário. Houve decisões colegiadas de ambas as turmas do STF no sentido de que a pretensão punitiva no processo de controle externo é regida pela Lei n.º 9.873/1999 (1.ª Turma: MS 32.201, DJe-173, 4/8/2017; 2.ª Turma: MS 35.512-AgR, DJe-135, 19/6/2019 e MS 36.067, DJe-234, 28/10/2019) .
51.	A matéria foi objeto de detalhada análise no MS 32.201. Nesse julgamento, após examinar os fundamentos do Acórdão 1441/2016-TCU-Plenário, o STF manifestou-se em sentido diverso, nos termos da seguinte ementa:
	"Direito administrativo. Mandado de segurança. Multas aplicadas pelo TCU. Prescrição da pretensão punitiva. Exame de legalidade.
	1. A prescrição da pretensão punitiva do TCU é regulada integralmente pela Lei nº  9.873/1999, seja em razão da interpretação correta e da aplicação direta desta lei, seja por analogia. (...) ." 
52.	O critério utilizado pelo STF no exame da prescrição punitiva pode ter aplicação mais ampla, para ser utilizado como fonte de integração também no que diz respeito à pretensão reparatória, até que haja a edição de norma específica.
53.	Cabe destacar que o prazo de cinco anos fixado na Lei n.º 9.873/1999 é compatível com a diretriz de que a ação e a execução prescrevem no mesmo prazo (Súmula 150 do STF) , e o prazo quinquenal foi adotado pelo STF para a execução do acórdão condenatório do TCU (RE 636.886) .
54.	Ressalte-se, ainda, que, na ausência de norma em contrário, o princípio da simetria orienta que o Poder Público tenha, para agir, o mesmo prazo que a lei estabelece para a pretensão inversa, ou seja, para quando o Estado é demandado, sendo certo que a pretensão de ressarcimento exercida pelo particular contra o Estado observa o prazo quinquenal fixado pelo Decreto n.º 20.910/1932.
55.	Além disso, a Lei n.º 9.873/1999 apresenta hipóteses detalhadas quanto aos outros aspectos da regulação da prescrição (termo inicial e causas interruptivas) , compatíveis com as peculiaridades do processo de controle externo como um todo (e não apenas quando tal processo se destina à aplicação de sanções) .
56.	No que toca às causas interruptivas, vale ressaltar que, nos julgamentos dos Mandados de Segurança 32.201 e 36.067, o Supremo Tribunal Federal descortinou diversos procedimentos de controle que se enquadrariam analogicamente às hipóteses previstas no art. 2.º da Lei n.º 9.873/99, a exemplo de lavratura de relatório de auditoria, certamente um ato inequívoco que importa a apuração do fato (art. 2.º, II) , instauração de tomada de contas especial, também um ato inequívoco que importa a apuração do fato (art. 2.º, II) , autuação da TCE no Tribunal, do mesmo modo (art. 2.º, II) , citação do responsável (art. 2.º, I) , e exercício do poder punitivo por meio da prolação de acórdão condenatório (art. 2.º, III) .
57.	Por fim, cumpre transcrever trecho do Voto do Ministro Gilmar Mendes no julgamento do RE 636.886, em que justifica a adoção supletiva do art. 1.º da Lei n.º 9873/99 para o deslinde da questão:
	"Considerando que a atividade de controle externo, a cargo do Poder Legislativo e auxiliado pelo Tribunal de Contas, é exercida, mutatis mutandis, como poder de polícia administrativa lato sensu, cujo objeto é agir preventiva ou repressivamente em face da ocorrência de ilícito que possa causar ou cause prejuízo ao erário, entendo aplicável o prazo quinquenal punitivo para os casos de ressarcimento aos cofres públicos, salvo em se tratando de fato que também constitua crime, ocasião em que a prescrição reger-se-á pelo prazo previsto na lei penal. Até porque, como garantia fundamental do cidadão fiscalizado, conforme visto, é etapa obrigatória a efetivação do contraditório e da ampla defesa no processo de tomada de contas para que, após o regular processo administrativo, culmine-se com o título executivo extrajudicial que enseje a cobrança judicial visando ao ressarcimento ao erário."
58.	Isto posto, até que sobrevenha norma específica, entendemos que a adoção do regime previsto na Lei n.º 9.873/1999 apresenta-se como solução adequada para regular a prescrição para a atuação do Tribunal, tanto por observar os parâmetros que preponderam no conjunto de normas do direito público, como por ser, também, a norma que já vem sendo utilizada pelo STF para reger a limitação temporal ao poder sancionador do TCU.
Histórico da Tomada de Contas Especial
59.	Em 28/4/2003 foi publicado no D.O.U. a Portaria n.º 217, que instituiu a Comissão de Tomada de Contas Especial a fim de apurar responsabilidades sobre o Convênio PG-0236/00 (peça 9, p. 19) . Em 6/7/2004, foi elaborado Relatório de Inspeção Técnica com o objetivo de prestar assessoria técnica ao Grupo Executivo do Ministério dos Transportes, na avaliação dos serviços efetivamente executados por meio do Convênio PG-0236/00 (peça 2, pp. 1-6) .
60.	O Relatório Final do Tomador das Contas (peça 9, pp-18-29) foi apresentado em 18/7/2005, responsabilizando o Senhor Cícero de Lucena Filho pela execução irregular do convênio e impropriedades nas prestações de contas. Em 31/7/2003, havia sido encaminhada notificação ao ex-prefeito para apresentar justificativa na Tomada de Contas Especial (peça 1, p. 30) .
61.	No âmbito do TC Processo 020.111/2005-8, foi prolatado o Acórdão 2052/2005-TCU-Plenário, em 30/11/2005, que determinou o envio de cópia ao Ministério dos Transportes, para que, na tomada de contas especial já instaurada referente ao convênio sob análise, fossem considerados os débitos já apurados pelo Tribunal referentes a irregularidades relatadas naqueles autos.
62.	Em 2/12/2005 foi elaborado Laudo de Exame em Obra de Engenharia pelo Instituto Nacional de Criminalística da Polícia Federal (peça 15, pp. 44-54; e peça 16, pp. 1-38) , cujo objetivo foi avaliar, no que tange ao convênio PG 236/2000, a efetiva execução das obras, observância de cumprimento do plano de trabalho e especificações técnicas, análise de custos com verificação de sobrepreço e superfaturamento, análise da existência de indícios de reparos/reforços, além de indicar o (s) engenheiro (s) fiscal (is) responsável (is) pelo acompanhamento das obras.
63.	No TCU, a presente tomada de contas especial foi instaurada em 10/11/2006. Desde então, o andamento do processo teve quatro instruções técnicas. A primeira, encerrada em 21/1/2009 (peça 12, p. 12) , foi elaborada pela Secex-PB (peça 11, pp. 53-54; e peça 12, pp.1-11) , que analisou o laudo pericial da Polícia Federal e identificou superfaturamento de quantitativos e sobrepreço, além de pagamento de serviços em duplicidade. Nesta instrução, foi proposta citação dos responsáveis. Encaminhados os ofícios citatórios, foram eles recebidos por alguns dos citados nas seguintes datas: 21/3/2009 (Cícero de Lucena Filho; peça 22, p. 52) , 12/3/2009 (Evandro de Almeida Fernandes; peça 22, p. 48) , 21/5/2009 (Oswaldo Pessoa de Aquino; peça 22, p. 62) , 13/3/2009 (Geronildo Alves Fernandes; peça 22, p. 51) e 6/3/2009 (Rúbria Beniz Gouveia Beltrão; peça 22, p. 42) .
64.	A segunda instrução, encerrada em 3/10/2010 (peça 13, p. 66) , elaborada pela Secob-2 (peça 13, pp. 33-64) , procedeu à análise das alegações de defesa dos responsáveis, e propôs o recolhimento dos débitos referentes às irregularidades na ocasião identificadas.
65.	A terceira instrução, encerrada em 14/9/2012 (peça 49) , também elaborada pela Secob-2 (peça 47) , propôs a realização de diligência junto ao Departamento de Polícia Federal e à Prefeitura Municipal de João Pessoa, visando sanear os autos com documentação necessária para a realização de análise crítica sobre o Laudo Pericial n.º 3.114/05-INC/DPF. Os ofícios de diligência foram encaminhados aos destinatários em 17/9/2012 (peças 50 e 51) .
66.	A quarta instrução, encerrada em 30/9/2016 (peça 86) , foi elaborada pela SeinfraRodovia, com análise das alegações de defesa dos responsáveis e proposta definitiva de mérito (peça 88) . O Parecer desta representante do Ministério Público de Contas foi emitido em 26/2/2018 (peça 94) , e o acórdão condenatório, ora recorrido, foi prolatado na Sessão Ordinária da 1.ª Câmara na data de 7/5/2019 (Acórdão n.º 3.576/2019-TCU-1.ª Câmara; Ata n.º 14/2019 - 1.ª Câmara) .
Exame da prescrição no caso concreto
67.	Quanto ao prazo, a Lei n.º 9.873/1999 apresenta um prazo geral, de cinco anos (art. 1.º, caput) , e um prazo especial, previsto no art. 1.º, § 2.º, a saber: "quando o fato objeto da ação punitiva da Administração também constituir crime, a prescrição reger-se-á pelo prazo previsto na lei penal". Com relação a essa particular hipótese, registre-se o entendimento do STJ no sentido de que a pretensão punitiva da Administração Pública em relação a infração administrativa que também configura crime em tese somente se sujeita ao prazo prescricional criminal quando instaurada a respectiva ação penal (REsp 1116477/DF, Rel. Ministro TEORI ALBINO ZAVASCKI, PRIMEIRA TURMA, julgado em 16/08/2012, DJe 22/08/2012) . Como não há notícia nos autos sobre a instauração de ação penal que verse sobre os fatos objeto desta TCE, cumpre-nos adotar o prazo geral quinquenal para a análise da prescrição no caso concreto.
68.	No que toca ao termo inicial do prazo, deve ser considerada a data da prática da infração, nos termos do art. 1.º da Lei n.º 9.873/1999. Como foram duas as irregularidades, superfaturamento de quantidades e pagamento por serviços cuja responsabilidade era da própria empresa contratada, entendemos que o termo inicial do prazo prescricional deve ser 27/12/2002, última data de ocorrência de débito a qual faz referência o acórdão condenatório.
69.	Prevê a Lei n.º 9.873/1999 que a prescrição se interrompe "pela notificação ou citação do indiciado ou acusado, inclusive por meio de edital" (art. 2.º, inciso I) . Aqui cumpre destacar que, nesse regime legal, a interrupção se dá pela notificação ou citação propriamente dita, e não pelo despacho que a ordena.
70.	Com esse fundamento, houve a interrupção da prescrição em 31/7/2003 (data da notificação do ex-prefeito para apresentar justificativa na Tomada de Contas Especial) e nas datas de 21/3/2009, 12/3/2009, 21/5/2009, 13/3/2009 e 6/3/2009 (recebimento dos ofícios citatórios do TCU pelos responsáveis) .
71.	Ocorre que, a teor do disposto na Lei n.º 9.873/1999, a prescrição também se interrompe "por qualquer ato inequívoco, que importe apuração do fato" (art. 2.º, inciso II) . Sob esse fundamento, houve interrupção da prescrição em 28/4/2003 (publicação no D.O.U. da portaria que instituiu a Comissão de Tomada de Contas Especial) , em 6/7/2004 (data do Relatório de Inspeção Técnica com o objetivo de prestar assessoria técnica ao Grupo Executivo do Ministério dos Transportes) , em 18/7/2005 (data do Relatório Final do Tomador das Contas) , em 2/12/2005 (data do Laudo de Exame em Obra de Engenharia pelo Instituto Nacional de Criminalística da Polícia Federal) , em 10/11/2006 (data de instauração da presente TCE) , em 21/1/2009, 3/10/2010, 14/9/2012 e 30/9/2016 (datas das instruções técnicas das Secretarias do Tribunal) e em 17/9/2012 (data dos ofícios de diligência encaminhados pelo TCU) .
72.	Também houve interrupção da prescrição, nos termos do art. 2.º, inciso III, da Lei n.º 9.873/1999, em 30/11/2005 (data do Acórdão 2052/2005-TCU-Plenário) e em 7/5/2019 (data do Acórdão n.º 3.576/2019-TCU-1.ª Câmara) .
73.	Feito esse retrospecto, entendemos que não restou caracterizado no caso concreto o decurso do prazo prescricional de cinco anos previsto no art. 1.º, caput, da Lei n.º 9.873/1999.
74.	Conforme observado pelo Secretário da Serur, entre a análise da Secob-2 e a manifestação da SeinfraRodovia, teriam se passado mais de três anos, o que faria incidir a prescrição intercorrente definida no art. 1.º, §1.º, da Lei n.º 9.873/1999. Para essa conclusão, o pronunciamento da peça 214 considerou que meros atos de expediente, sem conteúdo decisório ou com caráter apenas de impulso processual, não teriam o condão de obstar a decretação da prescrição intercorrente, recorrendo, para embasar tal afirmativa, a precedentes dos Tribunais Regionais Federais.
75.	De fato, a questão da definição da natureza que devem possuir os despachos para interferir sobre a prescrição intercorrente levanta razoável dúvida sobre a aplicação do art. 1.º, §1.º, da Lei n.º 9.873/1999. No entanto, com as devidas vênias por divergir do posicionamento do Senhor Secretário, entendemos ser suficiente, no momento, admitir que o despacho à peça 73 do eminente Relator, Ministro Benjamin Zymler, datado de 14/7/2015, que deferiu pedido formulado por responsável de acesso integral aos autos eletrônicos, supre o comando da norma, de modo que em nossa compreensão não se operou a prescrição intercorrente. A despeito dessa conclusão, futuramente o Tribunal poderá se debruçar melhor sobre o conteúdo mais adequado a ser emprestado ao termo "despacho" do artigo que prevê a prescrição intercorrente, especialmente se a Corte de Contas vier a adotar a aplicabilidade da Lei n.º 9.873/1999 à prescrição nos processos de controle externo.
76.	Por último, tendo em vista que o débito destes autos data de 2002, sobrestar o processo neste momento, alongando o seu desfecho, pode representar medida contraproducente, onerando ainda mais os responsáveis com a incidência cumulativa de juros de mora.
Proposta
77.	Pelo exposto, esta representante do Ministério Público de Contas manifesta-se de acordo com a proposta apresentada na instrução da peça 212, com os ajustes sugeridos na peça 214, no sentido da não extensão da exclusão dos débitos dos recorrentes, parcial ou total, aos demais responsáveis, contra os quais mantém-se a eficácia do Acórdão n.º 3.576/2019-TCU-1.ª Câmara. Quanto à prescrição das pretensões punitiva e de ressarcimento do TCU, entende-se que ela não ocorreu no caso concreto, nos termos do que dispõe a Lei n.º 9.873/1999.
É o relatório.

Walter de Agra Júnior (OAB/PB 8.682), Marcelo Martins de Sant'Ana (OAB/PB 16.373), Álvaro Figueiredo Maia de Mendonça Júnior (OAB/PE 14.265), Vanina Carneiro da Cunha Modesto (OAB/PB 10.737), Vanessa Gouveia Beltrão (OAB/PB 15.956) e outros.

Procuradora-Geral Cristina Machado da Costa e Silva.

RECURSOS DE RECONSIDERAÇÃO EM TOMADA DE CONTAS ESPECIAL. PRESCRIÇÃO RECONHECIDA À LUZ DA LEI 9.873/1999, C/C A RESOLUÇÃO TCU 344/2022. ARQUIVAMENTO DOS AUTOS.

TOMADA DE CONTAS ESPECIAL (TCE)

Secretaria de Recursos (Serur).

Por atender aos requisitos de admissibilidade, conheço dos recursos de reconsideração interpostos por Cícero de Lucena Filho, ex-prefeito de João Pessoa/PB, Evandro de Almeida Fernandes, ex-secretário de infraestrutura, e Rúbria Beniz Gouveia Beltrão, ex-secretária adjunta de infraestrutura, por meio do qual se insurgem contra o Acórdão 3576/2019-TCU-Primeira Câmara, que julgou irregulares suas contas, condenou-os ao pagamento do débito apurado e aplicou-lhes multa fundada no art. 57 da Lei 8.443/1992.
Originalmente, a tomada de contas especial foi instaurada pela Comissão de Tomada de Contas Especial designada pelo Inventariante do extinto Departamento Nacional de Estradas e Rodagem (DNER) , em razão de supostas irregularidades no Convênio PG-236/2000-00, celebrado entre aquele departamento e a Prefeitura Municipal de João Pessoa, e que tinha por objeto a execução de diversas obras de infraestrutura urbana na cidade, inclusive a construção do Viaduto Cristo Redentor (Viaduto do Ceasa) , na BR230/PB.
Para a realização da avença, foram disponibilizados recursos federais na ordem de cinco milhões de reais, tendo sido contratada a empresa Setor - Serviços Técnicos e Obras Rodoviárias Ltda. (Contrato 9/2001) para a execução dos seguintes serviços: construção de viaduto sobre a BR- 230, na ligação da Rua Coronel Augusto Maio ao bairro do Cristo Redentor (Ceasa) , construção de vias paralelas à BR-230 e eliminação de segmento crítico na referida rodovia.
A condenação foi justificada pela constatação das seguintes irregularidades:
	a) Pagamento por serviços não executados de terraplanagem, pavimentação e drenagem do viaduto e seus acessos (superfaturamento de quantitativos) , no valor de R$ 276.625,43 (p. 43-52) ;
	b) Pagamentos por serviços cuja responsabilidade de custeio era da própria empresa contratada, no valor de R$ 27.760,26 (p. 60-62) ;
	c) Pagamento a maior a título de reajuste contratual, discriminado nas seguintes rubricas (p. 62-65) : R$ 16.985,75, decorrente do reajuste contratual aplicado sobre o superfaturamento de quantitativos; e R$ 2.012,62, decorrente do reajuste contratual aplicado sobre o pagamento por serviços cuja responsabilidade de custeio era da contratada.
Após analisar as peças recursais, a Secretaria de Recursos (Serur) sugeriu dar provimento aos recursos interpostos pelos Srs. Evandro de Almeida Fernandes e Cícero de Lucena Filho, para julgar regulares com ressalva as suas contas e dar provimento parcial ao recurso de reconsideração interposto pela Sra. Rúbria Beniz Gouveia Beltrão, para afastar, em relação a ela, os débitos dos itens 9.3.1, 9.3.2 e 9.3.3 do acórdão recorrido e reduzir a multa que lhe foi aplicada. 
O titular da unidade técnica especializada, na peça 214, analisou os vários cenários legais e entendeu caracterizada a prescrição da pretensão ressarcitória, caso aplicada a Lei 9.783/1999, motivo pelo qual sugeriu o sobrestamento do feito até a deliberação final do Supremo Tribunal Federal, no âmbito do Recurso Extraordinário 636.886/AL (tema 899 da repercussão geral) .
O Ministério Público junto ao TCU, neste ato representado pela Procuradora-Geral, Dra. Cristina Machado da Costa e Silva, endossou a proposta da unidade técnica (peça 219) . Contudo, diferentemente da unidade instrutiva, entendeu o Parquet de Contas não estar caracterizada a prescrição em quaisquer cenários legais possíveis.
Feito esse breve histórico, passo a deliberar.
II
De início, destaco que as manifestações que me precederam foram proferidas antes da edição da Resolução TCU 344/2022, que passou a regulamentar, no âmbito do TCU, a prescrição para o exercício das pretensões punitiva e de ressarcimento. Em síntese, aquele normativo dispôs que a prescrição, nos processos de controle externo em curso neste Tribunal, observará o disposto na Lei 9.873/1999 e que prescrevem em cinco anos as pretensões punitivas e de ressarcimento, contados dos termos iniciais nele indicados.
Diante disso, passo a analisar a questão prejudicial ao exame de mérito, à luz do referido normativo regulamentar.
As irregularidades relacionadas aos pagamentos irregulares constituem infrações de caráter continuado, podendo-se considerar como termo a quo do prazo prescricional o dia 27/12/2002, data da última medição irregular realizada (itens 9.3.1 a 9.3.4 do Acórdão 3576/2019-TCU-Primeira Câmara) . 
A Resolução TCU 344/2022 dispôs, para as situações análogas às discutidas nestes autos, que o prazo de prescrição será contado do dia em que tiver cessado a permanência ou a continuidade, no caso de irregularidade permanente ou continuada (art. 4º, inciso V) .
Além disso, estabeleceu que a prescrição se interromperia pela notificação, oitiva, citação ou audiência do responsável, ou, ainda, por qualquer ato inequívoco de apuração dos fatos, inclusive aqueles praticados na fase interna da TCE.
Referido normativo regulamentar também disciplinou a incidência da prescrição intercorrente, caracterizada pela paralisação do processo por mais de três anos, pendente de julgamento ou despacho, sem prejuízo da responsabilidade funcional decorrente da paralisação, se for o caso.
Na referida hipótese, não seriam considerados para o cômputo do referido prazo, o pedido e concessão de vista dos autos, emissão de certidões, prestação de informações, juntada de procuração ou substabelecimento e outros atos que não interfiram de modo relevante no curso das apurações.
No caso concreto, considerando-se o termo inicial da contagem de prazo, qual seja, 27/12/2002, foram identificados os seguintes marcos interruptivos:
em 28/4/2003, instituição da Comissão de Tomada de Contas Especial (peça 8, p. 20) ;
em 31/7/2003, notificação do responsável para apresentar justificativa na TCE (peça 1, p. 30) ;
em 6/7/2004, foi elaborado Relatório de Inspeção Técnica (peça 2, pp. 1-6) ;
em 18/7/2005, Relatório Final do Tomador das Contas (peça 9, pp-18-29) ;
em 30/11/2005, prolatado o Acórdão 2052/2005-TCU-Plenário, em 30/11/2005 (TC Processo 020.111/2005-8) ;
em 2/12/2005 Laudo de Exame em Obra de Engenharia pelo Instituto Nacional de Criminalística da Polícia Federal (peça 15, pp. 44-54; e peça 16, pp. 1-38) ;
em 10/11/2006, autuação da TCE no TCU;
em 21/1/2009, proposta de citação pela unidade técnica (peça 12, p. 12) ;
em 3/10/2010, análise das alegações de defesa (peça 13, p. 66) ;
em 14/9/2012, proposta de diligência (peça 49) ;
em 17/9/2012, ofícios de diligência encaminhados (peças 52 e 53) ;
em 5/10/2012, última resposta da diligência (peça 56) ;
em 30/9/2016, instrução da unidade técnica (peça 88) ;
em 26/2/2018, parecer do MPTCU (peça 94) ;
em 7/5/2019, acórdão condenatório (peça 98) .
A análise dos marcos interruptivos acima mencionados permite a conclusão da ocorrência da prescrição intercorrente, uma vez que entre o recebimento da resposta da diligência efetuada em 5/10/2012 e a nova instrução da unidade técnica em 30/9/2016, há um interregno de quase 4 anos.
Não há informações nos autos nem indicação de que tenham sido adotados, nesse interregno de tempo, qualquer ato inequívoco de apuração dos fatos, que pudesse justificar eventual interrupção do prazo da prescrição intercorrente no caso concreto.
Destaco que as manifestações da unidade às peças 69-71, bem como o despacho à peça 73, apenas concedem acesso aos autos por parte de um dos responsáveis, de modo que não podem ser considerados marcos interruptivos.
Diante disso, reconheço a existência da prescrição e, nos termos do art. 11 da Resolução-TCU 344/2022, manifesto-me pela desconstituição do Acórdão 3576/2019-TCU-Primeira Câmara e pelo arquivamento do processo.  
Por se tratar de questão ordem pública e de natureza objetiva, estendo os efeitos desta deliberação aos demais responsáveis no feito.
	Ante o exposto, voto para que seja adotada a minuta de acórdão que ora trago ao exame deste colegiado.
TCU, Sala das Sessões, em 6 de dezembro de 2022.
Ministro VITAL DO RÊGO 
Relator